---
title: "Raport z listy 7"
subtitle: "Modele regresji i ich zastosowania"
author: "Tadeusz Jagniewski,   album 277522"
date: "`r Sys.Date()`"
output: 
  pdf_document:
    toc: true
    fig_caption: yes
    fig_width: 5 
    fig_height: 4 
    number_sections: true
header-includes:
   - \usepackage[OT4]{polski}
   - \usepackage[utf8]{inputenc}
   - \usepackage{graphicx}
   - \usepackage{float}
fontsize: 12pt 
---

```{r setup, include=FALSE}
knitr::opts_chunk$set(echo = TRUE)
knitr::opts_chunk$set(warning = FALSE, message = FALSE) 
knitr::opts_chunk$set(fig.pos = "H", out.extra = "", fig.align = "center")

set.seed(123)
```


```{r}
library(readxl)
dane = read_excel("lab7.xlsx")
```

```{r}
Y <- dane$y
X1 <- dane$X1
X2 <- dane$X2
X3 <- dane$X3
coryx1 <- cor(Y, X1)
coryx2 <- cor(Y, X2)
coryx3 <- cor(Y, X3)
```

```{r}
resyx1 <- lm(Y ~ X2 + X3, data = dane)$residuals
resx1  <- lm(X1 ~ X2 + X3, data = dane)$residuals
pcoryx1 <- cor(resyx1, resx1)

resyx2 <- lm(Y ~ X1 + X3, data = dane)$residuals
resx2  <- lm(X2 ~ X1 + X3, data = dane)$residuals
pcoryx2 <- cor(resyx2, resx2)

resyx3 <- lm(Y ~ X1 + X2, data = dane)$residuals
resx3  <- lm(X3 ~ X1 + X2, data = dane)$residuals
pcoryx3 <- cor(resyx3, resx3)

wyniki <- data.frame(
  Zmienna_Objaśniająca = c("X1", "X2", "X3"),
  Korelacja_Zwykła = c(coryx1, coryx2, coryx3),
  Korelacja_Cząstkowa = c(pcoryx1, pcoryx2, pcoryx3)
)
library(knitr)

kable(wyniki, 
      caption = "Porównanie korelacji zwykłej i cząstkowej",
      col.names = c("Zmienna Objaśniająca", "Korelacja Zwykła", "Korelacja Cząstkowa"),
      digits = 4, 
      align = "c") 
```

Zmienna X1: Zwykły współczynnik korelacji sugerował bardzo słaby związek (około 0.20), jednak korelacja cząstkowa okazała się bardzo silna (0.85). W rzeczywistości X1 ma silny, pozytywny wpływ na Y.

Zmienna X2: Zwykła korelacja była niemal zerowa (0.0075), co na pierwszy rzut oka sugeruje całkowity brak związku. Dopiero korelacja cząstkowa ujawniła bardzo silną, ujemną zależność (-0.84). Pozostałe zmienne całkowicie ukrywały fakt, że X2 silnie wpływa na Y

Zmienna X3: Zwykła korelacja była umiarkowana (0.50), ale po odfiltrowaniu wpływu reszty zmiennych wzrosła do silnego poziomu (0.75). 

Porównanie obu miar pokazuje, jak myląca może być zwykła korelacja w modelach z wieloma zmiennymi. Dopiero korelacja cząstkowa pozwoliła odkryć, że wszystkie trzy zmienne (X1, X2 i X3) są w rzeczywistości bardzo istotne i silnie powiązane ze zmienną objaśnianą Y.



```{r}
par(mfrow = c(3, 2), mar = c(4, 4, 2, 1))

plot(dane$X1, dane$Y, pch = 16, col = "blue",
     main = "Wykres rozrzutu (Y, X1)", xlab = "X1", ylab = "Y")

plot(resx1, resyx1, pch = 16, col = "darkgreen",
     main = "Regresja cząstkowa (Y, X1 | X2, X3)", 
     xlab = "Reszty dla X1", ylab = "Reszty dla Y")
abline(lm(resyx1 ~ resx1), col = "red", lwd = 2)

plot(dane$X2, dane$Y, pch = 16, col = "blue",
     main = "Wykres rozrzutu (Y, X2)", xlab = "X2", ylab = "Y")

plot(resx2, resyx2, pch = 16, col = "darkgreen",
     main = "Regresja cząstkowa (Y, X2 | X1, X3)", 
     xlab = "Reszty dla X2", ylab = "Reszty dla Y")
abline(lm(resyx2 ~ resx2), col = "red", lwd = 2)

plot(dane$X3, dane$Y, pch = 16, col = "blue",
     main = "Wykres rozrzutu (Y, X3)", xlab = "X3", ylab = "Y")

plot(resx3, resyx3, pch = 16, col = "darkgreen",
     main = "Regresja cząstkowa (Y, X3 | X1, X2)", 
     xlab = "Reszty dla X3", ylab = "Reszty dla Y")
abline(lm(resyx3 ~ resx3), col = "red", lwd = 2)

par(mfrow = c(1, 1))
```

Podczas gdy wykresy rozrzutu przypominają losową chmurę, wykresy regresji cząstkowej wyraźnie układają się wzdłóż linii.
