---
title: "Raport z listy 1"
subtitle: "Modele regresji i ich zastosowania"
author: "Tadeusz Jagniewski,   album 277522"
date: "`r Sys.Date()`"
output: 
  pdf_document:
    toc: true
    fig_caption: yes
    fig_width: 5 
    fig_height: 4 
    number_sections: true
header-includes:
   - \usepackage[OT4]{polski}
   - \usepackage[utf8]{inputenc}
   - \usepackage{graphicx}
   - \usepackage{float}
fontsize: 12pt 
---

```{r setup, include=FALSE}
library(knitr)
library(readxl)
library(dplyr)
library(ggplot2)
library(dplyr)
library(xtable)
knitr::opts_chunk$set(echo = TRUE, cache = FALSE)
knitr::opts_chunk$set(warning = FALSE, message = FALSE) 
knitr::opts_chunk$set(fig.pos = "H", out.extra = "", fig.align = "center", dev = "cairo_pdf")
```


# Wstęp

Wczytujemy dane z pliku *lab 1 i 2.xlsx*.
```{r dane}
dane <- read_excel("L1.xlsx")
x <- dane$x
y <- dane$y
```


# Zadanie 1
<!-- 
Dla każdej ze zmiennych y i x występujących się w pliku wyznacz 
podstawowe wskaźniki numeryczne charakteryzujące próbę:
- średnią, 
- wariancję, 
- odchylenie standardowe,
- medianę, 
- pierwszy kwartyl
- trzeci kwartyl, 
- minimum
- maksimum.
-->

Wykorzystamy funkcję *wskazniki.statystyczne()*.

```{r wskazniki-ogolne}
wskazniki.statystyczne <- function(x){
  podsumowanie <- data.frame(
  Statystyka = c(
    "Minimum", 
    "Mediana", 
    "Średnia",
    "Pierwszy kwantyl",
    "Trzeci kwantyl",
    "Maksimum", 
    "Wariancja", 
    "Odchylenie Standardowe"
  ),
  Wartość = c(
    min(x),
    median(x),
    mean(x),
    quantile(x, 0.25),
    quantile(x, 0.75),
    max(x),
    var(x),   
    sd(x)    
  )
)
  return(podsumowanie)
  


}
```

Wyznaczamy szukane wskaźniki statystyczne dla zmiennych $x$ oraz $y$.
```{r wskazniki-x-y}
x_stat <- wskazniki.statystyczne(x)
y_stat <- wskazniki.statystyczne(y)
```

Wyniki zebrano w tabeli \ref{tab:tab-x} i \ref{tab:tab-y}.

```{r tab-x, echo=FALSE, eval=TRUE, results='asis', tab.cap="Podsumowanie statystyczne kolumny X"}
tabela_x <- xtable(x_stat, 
                   caption = "Podsumowanie statystyczne kolumny X", 
                   label = "tab:tab-x")

print(tabela_x, comment = FALSE)
```

```{r tab-y, echo=FALSE, eval=TRUE, results='asis', tab.cap="Podsumowanie statystyczne kolumny Y"}
tabela_y <- xtable(y_stat, 
                   caption = "Podsumowanie statystyczne kolumny Y", 
                   label = "tab:tab-y")

print(tabela_y, comment = FALSE)
```



\

Wnioski: W przypadku obu zmiennych średnia arytmetyczna jest niemal identyczna z medianą.

Zmienna X charakteryzuje się małymi wartościami o stosunkowo dużym rozproszeniu, natomiast zmienna Y przyjmuje duże wartości, które są bardzo stabilne i silnie skupione wokół średniej; obie zmienne mają wysoce symetryczne rozkłady.






# Zadanie 2
<!-- 
Wykonaj wykres rozrzutu zmiennych y i x oraz oblicz próbkowy współczynnik
korelacji tych zmiennych. Uzasadnij, że do opisu zależności
między zmiennymi x i y można wykorzystać model regresji liniowej 
-->

Próbkowy współczynnik korelacji Pearsona wyraża się wzorem
$$
r=\frac{\sum\limits_{i=1}^{n}(x_i - \overline{x}) \cdot (y_i - \overline{y})}{\sqrt{\sum\limits_{i=1}^{n}(x_i - \overline{x})^2\cdot \sum\limits_{i=1}^{n}(y_i - \overline{y})^2}}
$$
i jest zaimplementowany w funkcji *cor*.
Próbkowa wartość współczynnika korelacji Pearsona wynosi zatem `r round(cor(x,y),4)`.

Wykres rozrzutu zmiennych $x,y$ jest przedstawiony na rysunku \ref{fig:wykres-rozrzutu-xy}
```{r wykres-rozrzutu-xy, echo=FALSE, eval=TRUE, fig.cap="Wykres rozrzutu dla zmiennych x oraz y"}
dane_wykres <- data.frame(X = x, Y = y)

ggplot(dane_wykres, aes(x = X, y = Y)) +
  geom_point(color = "blue", size = 2, alpha = 0.7) +  
  labs(
    title = "Wykres rozrzutu zmiennych X i Y",
    x = "X",
    y = "Y"
  ) +
  theme_minimal()
```


Wnioski: Wykres rozrzutu sugeruje liniową zależność i współczynnik pearsona sugeruje podobnie, bo jest zbliżony do 1.




# Zadanie 3
<!-- 
Wyznacz wartości estymatorów najmniejszych kwadratów 
parametrów beta.0 oraz beta.1 
-->

Estymatory MNK (metody najmniejszych kwadratów, ang. LSE=Least Squares Errors)
parametrów $\beta_0$ oraz $\beta_1$ są dane wzorami
$$
\hat{\beta_1}=\frac{\sum\limits_{i=1}^{n}(x_i-\overline{x})\cdot(y_i-\overline{y})}{\sum\limits_{i=1}^{n}(x_i-\overline{x})^2}, \qquad \hat{\beta_0}=\overline{y}-\hat{\beta_1}\overline{x}.
$$
Wartości estymowanych współczynników możemy wyznaczyć 
przy użyciu funkcji *estymatory()*.

```{r estymatory}
estymatory <- function(x, y) {
  beta1 <- sum((x - mean(x)) * (y - mean(y))) / sum((x - mean(x))^2)
  
  beta0 <- mean(y) - beta1 * mean(x)
  
  return(c(beta0, beta1))
}
```


```{r oszacowania beta0 oraz beta1}
wyniki <- estymatory(x, y) 

beta0 <- wyniki[1]
beta1 <- wyniki[2]
```

Otrzymujemy oszacowania $\hat{\beta_0}=$ `r beta0`  oraz 
$\hat{\beta_1}=$ `r beta1`.





# Zadanie 4
<!-- 
Znajdź wartość estymatora parametru sigma^2. 
-->
Estymator $\sigma^2$ wyraża się wzorem
$$
\hat{\sigma^2} = \frac{1}{n-2}\sum\limits_{i=1}^{n}(y_i-\hat{y_i})^2,
$$
gdzie $\hat{y_i}$ oznacza prognozowaną przez model wartość zmiennej objaśnianej 
$y_i$, odpowiadającą wartości $x_i$, zmiennej objaśniającej x.
Zatem 
$$
\hat{y_i}= \hat{\beta_0} + \hat{\beta_1}\cdot x_i.
$$

Do wyznaczenia estymatora parametru $\sigma^2$ użyjemy odpowiednio funkcji 
*prognoza()* oraz *sigma2()*.

```{r prognoza.sigma.kwadrat}
prognoza <- function(x, beta0, beta1){
  y <- beta0 + beta1*x
  return(y)
}

sigma2 <- function(y,y.est){
 s <- sum((y - y.est)^2) / (length(y)-2)
 return(s)
}
```

```{r estymacja prognoza oraz sigmakwadrat}
# Tworzymy [y.est] oraz [sigma2.est]
y.est <- prognoza(x,beta0,beta1)
sigma2.est <- sigma2(y,y.est)

```



Otrzymujemy zatem, że $\hat{\sigma^2}=$ `r sigma2.est`.





# Zadanie 5
<!-- 
Na poziomie istotności alpha = 0.05 zweryfikuj
hipotezę H0 : beta.1 = 0 przy hipotezie alternatywnej H1 : beta.1 \neq 0.
-->

Na poziomie istotności $\alpha = 0.05$ weryfikujemy następującą hipotezę:

$$
H_0: \beta_1=0, \qquad H_1: \beta_1\neq0
$$

W tym celu definiujemy statystykę $SE_{\beta_1}^2$ wzorem

$$
SE_{\beta_1}^2 \colon = \frac{\hat{\sigma^2}}{\sum\limits_{i=1}^{n}(x_i-\overline{x})^2}
$$
Jeśli hipoteza $H_0$ jest prawdziwa, to statystyka testowa ma postać

$$
T\colon=\frac{\hat{\beta_1}}{SE_{\beta_1}}
$$

a jej rozkład to rozkład t-Studenta z $n-2$ stopniami swobody tj. $t_{n-2}$.
Skoro test odrzuca hipotezę zerową $H_0$, gdy $|T|\geq t_{\alpha/2, n-2}$, to
p-value (p-wartość) wyznaczamy ze wzoru

$$
\text{p-value} = 2 \cdot \mathbb{P}(|T| \geq |T_{obs}|) = 2 \cdot (1 - F_{n-2}(|T_{obs}|))
$$
gdzie $F_{n-2}(T_{obs})$ jest dystrybuantą rozkładu $t_{n-2}$ 
dla zaobserwonej wartości $T_{obs}$ statystyki $T$.

Do weryfikacji rozważanej hipotezy wykorzystamy funkcję *test.istotności()*.

```{r test.istotnosci}
test.istotnosci<-function(sigma2.est, x, beta1, alpha){
  SE2.beta1 <- sigma2.est / sum((x-mean(x))^2)
  T.stat = beta1 / sqrt(SE2.beta1)
  t <- qt(1 - (alpha/2), length(x) - 2)
  p.value <- 2*pt(abs(T.stat),length(x)-2, lower.tail = FALSE)
  y <- matrix(c(T.stat, t, p.value), ncol=3, nrow=1)
  colnames(y)<-c("Statystyka testowa","Kwantyl rzędu 1-alpha/2","p-value")
  return(y)
}
```

Tutaj $p-value$ wynosi `r test.istotnosci(sigma2.est, x, beta1, 0.05)[3]`

Wnioski: Odrzucamy Hipotezę zerową, bo p-wartość jest mniejsza od poziomu istotności 0.05, więc wartość $\beta_1$ nie będzie równa zero


Dokładne wyniki przeprowadzonego testu istotności współczynnika $\beta_1$
są podane w tabeli \ref{tab-test-istotnosci}
<!-- \ref{tab-test-istotnosci}. -->

```{r tab-test-istotnosci, echo=FALSE, eval=TRUE, results='asis'}
tab2 <- xtable(test.istotnosci(sigma2.est, x, beta1, 0.05),
               caption="Wyniki testu istotności współczynników
                        modelu regresji",
               label="tab-test-istotnosci")
print(tab2, type = "latex", table.placement = "H",
      comment=FALSE, include.rownames=FALSE)
```




# Zadanie 6
<!-- 
Skonstruuj przedział ufności dla beta.1 na poziomie ufności 0.99. 
-->

Do wyznaczenia realizacji przedziału ufności $[T_L(X),T_U(X)]$ 
na poziomie ufności $1-\alpha$ dla parametru $\beta_1$, przy
założeniu, że $\varepsilon_1,\varepsilon_2,\ldots,\varepsilon_n \ i.i.d$ 
o rozkładzie $\mathcal{N}(0,\sigma^2)$ wykorzystamy wzory

$$
T_L(X)=\hat{\beta_1}-t_{\alpha/2, n-2}\cdot SE_{\beta_1}, \qquad 
T_U(X)=\hat{\beta_1}+t_{\alpha/2, n-2}\cdot SE_{\beta_1}
$$

i zaimplementujemy je w funkcji *przedzial.ufnosci.beta()*.

```{r przedzial.ufnosci}
przedział.ufności.beta <- function(sigma2.est,x,beta1,alpha){
  SE2.beta1 <- sigma2.est / sum((x-mean(x))^2)
  t1 <- qt(1-alpha/2, length(x) -2)
  t.lower <- beta1 - t1*sqrt(SE2.beta1)
  t.upper <- beta1 + t1*sqrt(SE2.beta1)
  y<-matrix(c(t.lower,t.upper),ncol=2,nrow=1)
  colnames(y)<-c("T-lower","T-upper")
  return(y)
}

t.beta1 <- przedział.ufności.beta(sigma2.est,x,beta1,0.01)

```

Realizacja przedziału ufności parametru $\beta_1$ na poziomie ufności 
$1-\alpha=0.99$ wynosi [`r t.beta1`]









# Zadanie 7
<!-- 
Dla x0 = 1 oblicz prognozowaną przez model wartość Y(x0).
Następnie wyznacz przedziały ufności na poziomie ufności 0.99 dla Y(x0).
-->

Do wyznaczenia realizacji przedziału ufności $[T_L(X),T_U(X)]$ 
na poziomie ufności $1-\alpha$ dla wartości $Y(x_0)$ prognozowanej przez model,
przy założeniu, że $\varepsilon_1,\varepsilon_2,\ldots,\varepsilon_n \ i.i.d$ 
o rozkładzie $\mathcal{N}(0,\sigma^2)$, wykorzystamy wzory

$$
T_L(X)=\hat{Y(x_0)}-t_{\alpha/2, n-2}\cdot SE_{\hat{Y(x_0)}-Y(x_0)}, \qquad 
T_U(X)=\hat{Y(x_0)}+t_{\alpha/2, n-2}\cdot SE_{\hat{Y(x_0)}-Y(x_0)},
$$
gdzie
$$
\hat{Y(x_0)} = \hat{\beta_0} + \hat{\beta_1} \cdot x_0
$$

oraz

$$
SE^2_{\hat{Y(x_0)}-Y(x_0)} = \hat{\sigma^2}\left(1 + \frac1n + 
\frac{(x_0-\overline{x})^2}{\sum\limits_{i=1}^{n}(x_i-\overline{x})^2}\right).
$$
i zaimplementujemy je w funkcji *przedział.ufności.prognoza()*, przy czym
przyjmujemy, że $x_0 = 1$ a poziom ufności to $1-\alpha = 0.99$.

```{r}
przedział.ufności.prognoza<-function(sigma2.est, x, alpha, x_0, y_0){
  SE2.y <- sigma2.est * (1 + 1/length(x) + ((x_0 - mean(x))^2)/sum((x-mean(x))^2))
  t2 <- qt(1-alpha/2, length(x)-2)
  y.pred <- prognoza(x_0, beta0, beta1)
  t.lower <- y.pred - t2*sqrt(SE2.y)
  t.upper <- y.pred + t2*sqrt(SE2.y)
  y <- matrix(c(t.lower,t.upper),ncol=2,nrow=1)
  colnames(y)<-c("T-lower","T-upper")
  return(y)
}
```

```{r}
x_0 <- 1

y_0 <- prognoza(x_0, beta0, beta1)

t.prognoza <- przedział.ufności.prognoza(sigma2.est, x, 0.01, x_0, y_0)

```

Realizacja przedziału ufności dla wartości prognozowanej $\hat{Y(x_0)}=$ `r y_0`
na poziomie ufności $1-\alpha=0.99$ wynosi [`r t.prognoza`]






# Zadanie 8
<!-- 
Narysuj histogram i wykres kwantylowy dla rezyduów.

Narysuj też wykresy rozrzutu dla prób
(by1, e1), . . . , (byn, en),
(x1, e1), . . . , (xn, en). 

Czy na podstawie tych rysunków można stwierdzić, że któreś założeń modelu
regresji nie jest spełnione (patrz zadanie teoretyczne 2d)?
-->
Wyznaczmy rezydua dla naszego modelu w oparciu o wartości zmiennych x i y
za pomocą funkcji *rezydum()*.

```{r}
rezydum<-function(y,y_0){
  e <- y - y_0
  return(e)
}
```


Histogram rezyduów jest przedstawiony na rysunku \ref{fig:rezydua_histogram}.
```{r rezydua_histogram, echo=FALSE, fig.cap="Histogram rezyduów"}
e <- rezydum(y, y.est)
df_res <- data.frame(X = x, Prognoza = y.est, Rezydua = e)
ggplot(df_res, aes(x = Rezydua)) +
  geom_histogram(bins = 15, fill = "lightblue", color = "black") +
  labs(title = "Histogram rezyduów", x = "Wartość rezyduum", y = "Liczebność") +
  theme_minimal()

```

Wykres kwantylowy rezyduów jest przedstawiony na rysunku \ref{fig:rezydua_wykres_kwantylowy}.
```{r rezydua_wykres_kwantylowy, echo=FALSE, fig.cap="Wykres kwantylowy rezyduów"}
ggplot(df_res, aes(sample = Rezydua)) +
  stat_qq(color = "blue", alpha = 0.7) +
  stat_qq_line(color = "red", size = 1) +
  labs(title = "Wykres kwantylowy rezyduów", x = "Kwantyle teoretyczne", y = "Kwantyle z próby") +
  theme_minimal()
```

Wykres rozrzutu rezyduów względem estymowanych wartości jest przedstawiony na rysunku \ref{fig:rezydua_rozrzut_prognozy}.
```{r rezydua_rozrzut_prognozy, echo=FALSE, fig.cap="Wykres rozrzutu rezyduów względem prognoz"}
ggplot(df_res, aes(x = Prognoza, y = Rezydua)) +
  geom_point(color = "darkgreen", size = 2, alpha = 0.7) +
  geom_hline(yintercept = 0, color = "red", linetype = "dashed", size = 1) +
  labs(title = "Rezydua vs Wartości prognozowane", x = "Wartość prognozowana", y = "Rezydua (e)") +
  theme_minimal()

```

Wykres rozrzutu rezyduów względem wartości zmiennej $x$ jest przedstawiony na rysunku \ref{fig:rezydua_rozrzut_x}.
```{r rezydua_rozrzut_x, echo=FALSE, fig.cap="Wykres rozrzutu rezyduów względem wartości zmiennej x"}
ggplot(df_res, aes(x = X, y = Rezydua)) +
  geom_point(color = "purple", size = 2, alpha = 0.7) +
  geom_hline(yintercept = 0, color = "red", linetype = "dashed", size = 1) +
  labs(title = "Rezydua vs Zmienna objaśniająca X", x = "Zmienna X", y = "Rezydua (e)") +
  theme_minimal()

```

Wnioski: 

Histogram rezyduów przypomina swoim kształtem krzywą gęstości rozkładu normalnego. Co ważniejsze, punkty na wykresie kwantylowym układają się niemal idealnie wzdłuż wyznaczonej prostej. Świadczy to o tym, że założenie o normalności rozkładu błędów (szumów) jest spełnione.

Na obu wykresach rozrzutu rezyduów – zarówno względem wartości prognozowanych, jak i zmiennej objaśniającej X – punkty tworzą całkowicie losową "chmurę" skupioną wokół osi równej zero.

Na podstawie powyższych rysunków nie ma żadnych podstaw do stwierdzenia, że którekolwiek z założeń klasycznego modelu regresji liniowej nie jest spełnione.


# Zadanie 9
<!-- 
Zmodyfikuj dane z pliku lab 1 i 2.xlsx, mnożąc przez 10 ostatnią wartość
zmiennej objaśnianej. 

Wyznacz estymatory najmniejszych kwadratów
parametrów beta.0 i beta.1 i porównaj je z estymatorami otrzymanymi poprzednio.

Czy ta zmodyfikowana obserwacja jest: 

- obserwacją odstającą? 
- obserwacją wpływową?
-->

Modyfikujemy ostatnią wartość zmiennej $y$ i wyznaczamy nowe estymatory 
parametrów $\beta_0$ oraz $\beta_1$.
```{r y.nowe, echo=TRUE}
# zmieniamy [y] na [y.new]

y.new <- y

y.new[200] <- y.new[200] * 10

# nowe estymatory [beta0.new] oraz [beta1.new]

wyniki.new <- estymatory(x, y.new)

beta0.new <- wyniki.new[1]
beta1.new <- wyniki.new[2]

```


Wnioski: Po przemnożeniu ostatniej wartości przez 10 wartości estymatorów $\beta_0$ oraz $\beta_1$ kompletnie się zmieniają i tracą sens. $\hat{\beta_0}$ wynosi `r beta0.new` (wcześniej `r beta0`) z kolei $\hat\beta_1$ wynosi `r beta1.new` (wcześniej `r beta1`).

Więc jest to zdecydowanie wartość odstająca, a zarazem wartość wpływowa, ponieważ znacząco wpływa na estymatory MNK.







# Zadanie 10
<!-- 
Niech 
n = 200,
x1, x2, . . . , xn iid U(−2, 2),
eps.1, eps.2, . . . , eps.n iid N(0, sigma^2),
sigma = 0.1, beta.0 = 1, beta.1 = 2.
-->

Generujemy próby $(x_1,x_2,\ldots,x_n)$ z rozkładu $\mathcal{U}(-2,2)$ oraz 
$(\varepsilon_1, \varepsilon_2,\ldots,\varepsilon_n)$ z rozkładu $\mathcal{N}(0,\sigma^2)$.

$\beta_0 = 0, \ \beta_1 = 2, \ \sigma = 0.1$

```{r zadanie-10-dane}
x.10 <- runif(200,-2,2)
beta.0 <- 1
beta.1 <- 2
```


## Podpunkt (a)
<!--
Wygeneruj obserwacje y1, y2, . . . , yn, takie że
yi = beta.0 + beta.1 · xi + eps.i, i = 1, . . . , n
--->

Tworzymy funkcję *generuj_y* do generowania próby $(y_1,y_2,\ldots,y_n)$.
```{r gereartor y, echo=TRUE}
generuj_y <- function(beta.0, beta.1, x.10, sigma){
  eps <- rnorm(200,0,sigma)
  y.10 <- beta.0 + beta.1*x.10 + eps
  return(y.10)
  
}
y.10 <- generuj_y(beta.0, beta.1, x.10, 0.1)
```



## Podpunkt (b)
<!--
Wykonaj wykres rozproszenia dla próby (x1, y1), . . . , (xn, yn).
Czy chmura punktów ma (w przybliżeniu) charakter liniowy? 
--->

Wykres rozproszenia jest pokazany na rysunku \ref{fig:wykres x.10 i y.10}
```{r wykres x.10 i y.10, fig.cap="Wykres rozproszenia próby", echo=FALSE}
dane_wykres <- data.frame(X = x.10, Y = y.10)

ggplot(dane_wykres, aes(x = X, y = Y)) +
  geom_point(color = "blue", size = 2, alpha = 0.7) +  
  labs(
    title = "Wykres rozrzutu zmiennych X i Y",
    x = "X",
    y = "Y"
  ) +
  theme_minimal()

```

Wnioski: Widać ewidenty charakter liniową i równomierne rozłożenie próby x.


## Podpunkt (c)
<!--
W oparciu o próbę (x1, y1), . . . , (xn, yn) wyznacz estymatory najmniejszych
kwadratów parametrów (beta.0.new, beta.1.new). 
Porównaj wartości tych estymatorów z wartościami (beta.0, beta.1).
-->

Wyznaczamy szukane estymatory.
```{r estymatory beta1 beta2 zad 10}
est.10 <- estymatory(x.10,y.10)
beta.0.est <- est.10[1]
beta.1.est <- est.10[2]
y.est.1 <- beta.0.est + beta.1.est * x.10
```

Wyniki są podane w tabeli \ref{tab:tab-zad10c}
```{r tab-10c, echo=FALSE, eval=TRUE, results='asis'}
tab3 <- matrix(c(beta.0, beta.0.est,
                 beta.1, beta.1.est), nrow=2, byrow=TRUE)
tab3 <- xtable(tab3,
               caption="Współczynniki modelu regresji
               z zadania 10.",
               label="tab-zad10c", digits = 4)
colnames(tab3) <- c("Wartość dokładna", "Oszacowanie")
rownames(tab3) <- c("beta.0", "beta.1")
print(tab3, type = "latex", table.placement = "H", comment=FALSE)

```

Wnioski: Estymatory podają bardzo zbliżone wartości do rzeczywistych wartości $\beta_0$ oraz $\beta_1$.

## Podpunkt (d)
<!--
Powtórz obliczenia dla sigma = 0.5 i sigma = 1. 
Jak zmieniają się precyzja estymatorów i współczynnik R2, gdy rośnie sigma^2? 
-->

Tworzymy funkcję *R2()* do wyznaczania współczynnika determinacji, który wyznaczam ze wzoru:

$$
R^2 = \frac{\sum_{i=1}^n(\hat y_i - \bar y)^2}{\sum_{i=1}^n( y_i - \bar y)^2}
$$

```{r Funkcja R2}
R2<-function(y,y.est){
  return(sum((y.est - mean(y))^2) / sum((y - mean(y))^2))
}
```

Powtarzamy obliczenia dla $\sigma=0.5$ oraz $\sigma=1$.
```{r sigma-rozne}
y.5 <- generuj_y(beta.0, beta.1, x.10, 0.5)
est.5 <- estymatory(x.10, y.5)
beta.0.est.5 <- est.5[1]  
beta.1.est.5 <- est.5[2]   
y.est.5 <- beta.0.est.5 + beta.1.est.5 * x.10

y.1 <- generuj_y(beta.0, beta.1, x.10, 1)
est.1 <- estymatory(x.10, y.1)
beta.0.est.1 <- est.1[1]   
beta.1.est.1 <- est.1[2]   
y.est.11 <- beta.0.est.1 + beta.1.est.1 * x.10

R2.s.0.1 <- R2(y.10, y.est.1) 
R2.s.0.5 <- R2(y.5, y.est.5)
R2.s.1.0 <- R2(y.1, y.est.11)
```

Wyniki estymacji bet podane są w tabeli \ref{tab-zad10d-bety}

```{r tab-zad10d-bety, echo=FALSE, eval=TRUE, results='asis'}
betas_matrix <- rbind(
  c(beta.0.est, beta.0.est.5, beta.0.est.1),
  c(beta.1.est, beta.1.est.5, beta.1.est.1)
)

rownames(betas_matrix) <- c("beta_0", "beta_1")

tab_betas <- xtable(betas_matrix,
               caption="Estymatory parametrów beta dla różnych wartości sigma",
               label="tab-zad10d-bety", digits=4)

colnames(tab_betas) <- c("sigma=0.1", "sigma=0.5", "sigma=1")

print(tab_betas, type = "latex", table.placement = "H", comment=FALSE)
```

Wyniki $R^2$ podane są w tabeli \ref{tab-zad10d}
```{r tab-zad10d, echo=FALSE, eval=TRUE, results='asis'}
tab5 <- xtable(cbind(R2.s.0.1, R2.s.0.5, R2.s.1.0),
               caption="Współczynnik determinacji dla różnych sigma",
               label="tab-zad10d", digits=4)
colnames(tab5) <- c("sigma=0.1", "sigma=0.5", "sigma=1")
print(tab5, type = "latex", table.placement = "H", comment=FALSE)
```

Wnioski: 

Z danych w tabeli jednoznacznie wynika, że wraz ze wzrostem odchylenia standardowego ($\sigma$), maleje wartość współczynnika determinacji ($R^2$). Dla $\sigma=0.1$ model regresji wyjaśnia niemal całą zmienność zmiennej Y (około `r 100*round(R2.s.0.1, 4)`%). Gdy zakłócenia rosną ($\sigma=1$), dopasowanie zauważalnie spada, a model jest w stanie wyjaśnić już tylko `r 100*round(R2.s.1.0, 4)`% zmienności. Potwierdza to, że im większa wariancja błędów w danych, tym słabiej model opisuje badane zjawisko, co bezpośrednio przekłada się na mniejszą precyzję wyznaczanych estymatorów.












