---
title: "Raport z listy 10"
author: "Tadeusz Jagnieski,   album 277522"
date: "`r Sys.Date()`"
output:
  pdf_document:
    toc: true
    fig_caption: true
    fig_width: 5
    fig_height: 4
    number_sections: true
  word_document:
    toc: true
subtitle: Modele regresji i ich zastosowania
header-includes:
- \usepackage[OT4]{polski}
- \usepackage[utf8]{inputenc}
- \usepackage{multirow}
- \usepackage{graphicx}
- \usepackage{booktabs}
- \usepackage{float}
fontsize: 12pt
---

```{r setup, include=FALSE}
knitr::opts_chunk$set(echo = TRUE)
knitr::opts_chunk$set(warning = FALSE, message = FALSE) 
knitr::opts_chunk$set(fig.pos = "H", out.extra = "", fig.align = "center")

set.seed(123)
```



# Generowanie zbioru danych do regresji logistycznej
<!-- Rozmiar próby: n = 300, liczba zmiennych objaśniających X1, . . . , Xp: 
p = 20, przy czym zmienna X1 jest tożsamościowo równa 1.
-->

Model regresji logistycznej jest postaci:
$$\log\frac{p(\mathbf{x})}{1-p(\mathbf{x})}=x\beta^T$$
gdzie $p(\mathbf{x})=\mathbb{P}(Y=1\mid\mathbf{X}=\mathbf{x})$ 
to prawdopodobieństwo sukcesu, $\mathbf{x}$ to wektor cech, a $\beta$ to
wektor nieznanych parametrów w modelu.

Reguła klasyfikacyjna jest postaci:
$$
d^*(\mathbf{x})
=
\begin{cases}
1,& \text{gdy}\quad  p(\mathbf{x})>\pi_0,\\
0,& \text{gdy}\quad  p(\mathbf{x})\leq\pi_0,\\
\end{cases}
$$
gdzie $\pi_0$ jest pewną stałą z przedziału $(0,1)$.

## Część 1.
<!-- Przyjąć, że jedynie zmienne X1, . . . , X10 wpływają na Y , przypisując im -->
<!-- (wybrane) niezerowe współczynniki β1, . . . , β10. Pozostałym zmiennym -->
<!-- przypisać współczynniki regresji równe zeru, tzn. β11 = . . . = β20 = 0 -->


Generujemy $n=300$ obserwacji a liczba zmiennych objaśniających jest równa $20$.

```{r}
# ustawiamy ziarno
set.seed(67)

# rozmiar próby
n <- 300

# liczba zmiennych objaśniających
p<-20

# wektor współczynników beta
beta <- numeric(20)
beta[1:10] <- runif(10, -3, 3)
```

Współczynniki $\beta$ w modelu to

```{r}
print(cbind(i=1:20, beta_i=beta))
```


## Część 2.
<!-- Dla i = 1, 2, . . . , n wykonać następujące kroki -->


### Podpunkt (a)
<!-- Przyjąć xi1 = 1 oraz wygenerować wartości xi2, xi3, . . . , xip pozostałych -->
<!-- p − 1 zmiennych objaśniających X2, . . . ,Xp. Przyjąć, -->
<!-- że każda z tych wartości pochodzi z rozkładu normalnego (np. -->
<!-- rnorm()). -->

Dla $i=1,2,\ldots,20$ przyjmujemy, że $x_{i1}=1$ a nastepnie generujemy, 
za pomocą standardowego rozkładu normalnego $\mathcal{N}(0,1)$, wartości
$x_{i2},x_{i3},\ldots,x_{i20}$ dla pozostałych $p-1=19$ zmiennych objaśniających 
$X_2,X_3,\ldots,X_{20}$

```{r}
# ustawianie ziarna
set.seed(123)

# generowanie obserwacji dla X1 (same jedynki)
X1 <- rep(1,n)

# generowanie obserwacji dla X2,...,X20 z rozkładu normalnego N(0,1)
X2...20 <- matrix(rnorm(n*(p-1)), nrow=n, ncol=p-1)

# łączymy kolumnowo [X1] oraz [X2...20] w macierz X
X <- cbind(X1, X2...20)
```




### Podpunkt (b)
<!-- Wygenerować wartość yi binarnej zmiennej objaśnianej Y , która -->
<!-- przyjmuje wartości 0 i 1 z prawdopodobieństwami odpowiednio -->
<!-- 1 − π(xi) oraz π(xi), gdzie xi = (xi1, . . . , xip) -->


Generujemy wartości $y_i, i=1,2\ldots,300$ binarnej zmiennej objaśniającej $Y$,
która przyjmuje wartości $0$ oraz $1$ z prawdopodobieństwami, odpowiednio,
$\pi(\mathbf{x}_i)$ oraz $1-\pi(\mathbf{x}_i)$, 
gdzie $\mathbf{x}_i=(x_{i1},\ldots,x_{ip})$ oraz

$$
\pi(\mathbf{x}_i)
=\mathbb{P}(Y=1\mid X_1=x_{i1},\ldots,X_{p}=x_{ip})
=\frac{1}{1+\exp\left(-(\beta_1 x_{i1}+\ldots+\beta_p x_{ip})\right)}
$$


```{r}
# ustawiamy ziarno
set.seed(67)

# zapisujemy iloczyn beta_1 * x_{i1}+...+beta_p * x_{ip} jako [lin_pred]
lin_pred <- X%*%beta

# zapisujemy p-stwo 1/(1+exp(...)) z wykorzystaniem [lin_pred] jako [prob]
prob <- 1/(1 + exp(-lin_pred))

# generujemy [y] jako n obserwacji z rozkładu dwumianowego B(1,prob)
Y<-rbinom(n,1,prob) 

# łączymy [y] oraz [X] w ramkę danych [df]
df<-as.data.frame(cbind(X,Y))

# zmieniamy nazwy kolumn tej ramki danych [df] na X1,...,X20,Y
colnames(df)<-c(paste0("x",1:p),"Y")

# i zapisujemy [df] do pliku "dane_logistyczne.csv" z row.names=FALSE
write.csv(df, file="dane_logistyczne.csv", row.names=FALSE)

# i wczytujemy ten plik jako [dane]
dane<-read.csv(file="dane_logistyczne.csv",sep=",",dec=".",check.names=F)
```






# Konstrukcja modelu regresji logistycznej

## Zadanie 1: Wczytać do pakietu statystycznego dane z utworzonego pliku.


### podpunkt (a): 
<!-- Podzielić losowo zbiór danych w proporcji 70 : 30 na zbiór treningowy  -->
<!-- i zbiór testowy, dbając o to, aby frakcja (odsetek) rekordów -->
<!-- ze zmienną y = 1 w obu zbiorach była zbliżona. -->
Cały zbiór danych zawiera `r n` obserwacji, które podzielimy w proporcji $70:30$ 
na część uczącą i część testową za pomocą funkcji \textit{createDataPartition()}
z pakietu \texttt{caret}.

```{r}
# ustawiamy ziarno
set.seed(123)

# załączamy pakiet caret
library(caret)

# wybieramy indeksy obserwacji do zbioru treningowego
trainIndex <- createDataPartition(dane$Y, p=0.7, list=FALSE)

# tworzymy część treningową
train <- dane[trainIndex,]

# tworzymy część testową
test <- dane[-trainIndex,]
```


### podpunkt (b): 
<!-- Wykorzystując zbiór treningowy, skonstruować model regresji -->
<!-- logistycznej opisujący zależność między zmienną objaśnianą Y a -->
<!-- wszystkimi zmiennymi objaśniającymi X1, . . . , Xp. -->


Modele regresji logistycznej stworzymy przy pomocy fukcji \textit{glm()}.

```{r}
# model regresji logistycznej ze wszystkimi zmiennymi
model.full <- glm(Y~., family = "binomial", data=train[,-1])

# model regresji logistycznej tylko ze stałą
model.null <- glm(Y~1, family = "binomial", data=train[,-1])
```



### podpunkt (c): 
<!-- Za pomocą testu ilorazu wiarygodności zweryfikować hipotezę zerową -->
<!-- H0 : β2 = . . . = βp = 0, -->
<!-- która stwierdza, że żadna ze zmiennych objaśniających X2, . . . , Xp -->
<!-- nie wpływa na zmienną objaśnianą Y . Wyznaczyć p-wartość testu -->
<!-- oraz rozstrzygnąć, czy na poziomie istotności α = 0.05 należy -->
<!-- odrzucić H0. -->

Do przeprowadzenia wspomnianego w zadaniu testu ilorazu wiarogodności 
wykorzystamy funkcję \textit{anova()}.

```{r}
lrt.test <- anova(model.null, model.full, test = "LRT")
p.value  <- lrt.test$`Pr(>Chi)`[2]
```

Na podstawie testu opartego na ilorazie wiarogodności na poziomie istotności 
$\alpha = 0.05$ odrzucamy hipotezę $H_0$ mówiącą, że 
$\beta_2 = \beta_3 = \ldots = \beta_{20}=0$, więc przynajmniej jedna jest niezerowa, więc przynjmniej jedna beta ma liniow wpływ na model regresji
P-wartość tego testu to `r p.value` .




### podpunkt (d): 
<!-- Dla każdego z parametrów βi, i = 2, . . . , p: -->
<!-- i. wyznaczyć estymatory βbi oraz ich błędy standardowe SEβi, -->

Estymatory $\hat{\beta_i}$ oraz ich błędy standardowe $SE_{\beta_i}$ 
otrzymujemy za pomocą podsumowania \textit{summary()} modelu pełnego 
i są podane w tabeli poniżej.

```{r}
# oszacowania współczynników, błędy standardowe tych oszacowań i p-wartości 
# za pomocą summary(...)[["coefficients"]]

summary(model.full)[["coefficients"]]
```


<!-- ii. skonstruować przedziały ufności na poziomie 1 − α, -->

Przedziały ufności otrzymujemy za pomocą funkcji \textit{confint()} 
i są podane w kolejnej tabeli.

```{r}
# ustawiamy ziarno
set.seed(123)

#tworzenie przedziałów ufności dla [model.full] za pomocą confint()
przedzialy <- confint(model.full)

# wyświetlenie stworzonych przedziałów ufności
przedzialy
```


<!-- iii. zweryfikować hipotezę H0 : βi = 0 przeciwko H1 : βi ̸= 0 na -->
<!-- poziomie istotności alpha. -->

Do zweryfikowania hipotezy $H_0: \quad \beta_i=0$ przeciwko 
hipotezie alternatywnej $H_1:\quad \beta_i\neq 0$ można wykorzystać tabelę 
z przedziałami ufności.

Otrzymujemy z niej, że zmienne x2, x4, x5, x9, x10 mają istotny
wpływ na zmienną $Y$, ponieważ nie zawierają zera w przedziale ufności i p-wartość jest mniejsza niż 0.05.

Alternatywnie: można wykorzystać wyznaczone p-wartości tych testów:

```{r}
which(summary(model.full)[["coefficients"]][,4]<0.05)
```


### podpunkt (e): 
<!-- Porównać wektor parametrów β = (β1, . . . , βp)  -->
<!-- z jego estymatorem βb = (βb1, . . . , βbp).  -->
<!-- W tym celu sprawdzić, czy estymator βb poprawnie zidentyfikował 
<!-- wszystkie niezerowe elementy wektora β oraz czy prawidłowo określił ich znaki --->

```{r}
data.frame(beta = beta,
           beta.est = model.full$coefficients,
           istotny  = ifelse(summary(model.full)[["coefficients"]][,4]<0.05,
                      "TAK",
                      "nieistotna"))
```


Od 11 do 20 wszytskie model prawidłowo zidentyfikował jako nieistotne, ale niestety uznał też za nieistotne zmienne x3, x6, x7, x8 a teoretycznie powinny być istotne, występuje też jedna zmiana znaku w przypadku zmiennej x7, ale jest ona nieistotna.

## Zadanie 2
<!-- Zinterpretować dwa niezerowe współczynniki estymatora βb  -->
<!-- w kategoriach ilorazu szans (odds ratio). -->

Ilorazy szans to eksponenty z estymatorów wspołczynników 
tzn. $\exp(\hat{\beta_i})$. 

Przykładowo, dla zmiennych x4 oraz x5 te ilorazy szans to, odpowiednio,
15.71873 oraz 0.1174869

Oznacza to, że przy wzroście x4 o $1$ szanse rosną o około 1472%, natomiast wzrost 
x5 o jeden powoduje spadek szans o około 88.25% 

Jeśli obie te zmienne wzrosną o $1$ to wtedy szanse rosną o około 84.67%, bo ich 
wspólny iloraz szans to 1.846745 ($\approx$ 15.71873*0.1174869)



## zadanie 3
<!-- Dla dwóch poziomów odcięcia π0 = 0.5 oraz π0 = 0.7 wykorzystać -->
<!-- zbiór testowy do skonstruowania classification table. Wyznaczyć miary -->
<!-- zdolności predykcyjnej modelu: sensitivity, specificity, false positive rate, -->
<!-- false negative rate, overall proportion of correct classifications. -->
Konstruujemy macierz pomyłek postaci

$$
\begin{tabular}{cc|cc}
\multicolumn{1}{c}{} &\multicolumn{1}{c}{} &\multicolumn{2}{c}{Actual} \\ 
\multicolumn{1}{c}{} & 
\multicolumn{1}{c|}{} & 
\multicolumn{1}{c}{0} & 
\multicolumn{1}{c}{1} \\ \hline
\multirow[c]{2}{*}{\rotatebox[origin=tr]{90}{Predicted}}
& 0  & TN & FN   \\[5ex]
& 1  & FP   & TP \\ \hline
\end{tabular}
$$

Wyznaczamy miary zdolności predykcyjnej modelu:

\begin{itemize}
\item $Sensitivity =\frac{TP}{TP+FN}$ 
\item $Specificity =\frac{TN}{TN+FP}$ 
\item $FPR =\frac{FP}{TN+FP}$ 
\item $FNR =\frac{FN}{TP+FN}$ 
\item $Accuracy =\frac{TP+TN}{TP+TN+FP+FN}$ 
\end{itemize}

```{r}
# predykcje [model.full] na zbiorze [test] za pomocą funkcji predict()
# z argumentem type="response"
predict.test <- predict(model.full, newdata = test, type = "response")

#funkcja wyznaczajaca macierz pomyłek dla danego poziomu odciecia threshold

conf.matrix.metrics<-function(threshold){

  # przewidywana klasa, zgodnie z regułą klasyfikacyjną d*
  pred.class <- ifelse(predict.test > threshold, 1, 0)

  # macierz pomyłek za pomocą table()
  # dla Predicted=pred.class i Actual=test$Y
  cm <- table(Predicted=pred.class, Actual=test$Y)

  # wskaźniki
  sensitivity <- cm[2,2] / sum(cm[,2])
  specificity <- cm[1,1] / sum(cm[,1])
  fpr         <- cm[2,1] / sum(cm[,1])
  fnr         <- cm[1,2] / sum(cm[,2])
  acc         <- (cm[1,1] + cm[2,2]) / sum(cm)

  # lista zwracanych wyników
  list(cm=cm,
       sensitivity = sensitivity,
       specificity = specificity,
       fpr = fpr,
       fnr = fnr,
       accuracy=acc)}

# macierz pomyłek [M1] dla threshold=0.5
M.1 <- conf.matrix.metrics(0.5)

# macierz pomyłek [M2] dla threshold=0.7
M.2 <- conf.matrix.metrics(0.7)
```

Macierze pomyłek:

```{r}
print(M.1$cm)
```

```{r}
print(M.2$cm)
```

Wskaźnki porównujace modele:

```{r}
acc1<-M.1$accuracy
acc2 <- M.2$accuracy
cbind(M1 = M.1[2:6], M2 = M.2[2:6])
```


Lepszy jest niższy treshhold na poziomie 0.5 ponieważ jego accuracy wynosi `r acc1`, a drugiego `r acc2` i ogólnie model lepiej sobie radzi w sensitivity i fpr, chociaz to akurat lepiej jakby było mniejsze. M2 jest nieco lepszy w specificity i znacząco więcej ma w fnr.

## Zadanie 4
<!-- Wykorzystać zbiór testowy do narysowania krzywej ROC. Wyznaczyć -->
<!-- pole pod krzywą ROC (AUC) i zinterpretować jego wartość  -->
<!-- w kontekście wartości predykcyjnej modelu. -->


```{r}
# załączamy pakiet <pROC>
library(pROC)

# tworzymy krzywą ROC [roc.object] za pomocą funkcji roc()
# dla [test$Y] oraz [predict.test]
roc.object <- roc(test$Y, predict.test)

# wyznaczmy AUC dla [roc.object] za pomocą funkcji auc()
auc(roc.object)
```

Wartość wychodzi wysoka więc jest to dobry model ponieważ chcemy aby było jak najbliżej jedynki no i jest zdecydowanie lepsze niż klasyfikator losowy, którego pole wynosi 0.5.

```{r}
# rysujemy wykres krzwyej ROC [roc.object] za pomocą
plot(roc.object, col="blue")
```







