---
title: "Jagniewski3"
subtitle: "Modele regresji i ich zastosowania"
author: "Tadeusz Jagniewski,   album 277522"
date: "`r Sys.Date()`"
output: 
  pdf_document:
    toc: true
    fig_caption: yes
    fig_width: 5 
    fig_height: 4 
    number_sections: true
header-includes:
   - \usepackage[OT4]{polski}
   - \usepackage[utf8]{inputenc}
   - \usepackage{graphicx}
   - \usepackage{float}
fontsize: 12pt 
---

```{r setup, include=FALSE}
knitr::opts_chunk$set(echo = TRUE)
knitr::opts_chunk$set(warning = FALSE, message = FALSE) 
knitr::opts_chunk$set(fig.pos = "H", out.extra = "", fig.align = "center")

set.seed(123)
```


# Wstęp
<!-- Wczytaj do pakietu statystycznego dane z pliku 
„regresja wielokrotna 2026.xlsx”.
-->

Wczytujemy dane z pliku *regresja wielokrotna 2026.xlsx*.
```{r dane}
library(openxlsx)
dane <- read.xlsx("regresja wielokrotna 2026.xlsx")
dane.2 <- dane
```


# Zadanie 1
<!-- 
Dla każdej z par zmiennych (Y, Xi),(Xi, Xj ) wykonaj wykres rozrzutu.
Przeanalizuj otrzymane rysunki i odpowiedz na następujące pytania:
-->

```{r wykres rozrzutu}
pairs(dane, 
      main = "Macierz wykresów rozrzutu", 
      pch = 1,      
      col = "blue",
      cex = 0.1) 
```


## Podpunkt (a)
<!-- 
(a) Które ze zmiennych objaśniających mogą mieć liniowy wpływ na 
zmienną objaśnianą Y ?
-->

Y potencjlanie istotna korelacja z x6, x9, mniejsza z x2,x8,x10





## Podpunkt (b)
<!-- 
(b) Czy pojawia się problem współliniowości, to znaczy, czy istnieje choć jedna
para silnie ze sobą skorelowanych zmiennych objaśniających?
-->

Potencjalna korelacja x2 z x8 i z x10, x6 z x9, x8 z x10, Y wykazuje spore szanse na korelacje z kilkoma zmiennymi


## Podpunkt (c)
<!-- 
(c) Czy pojawiają się obserwacje odstające?
-->

Są obserwacje odstające, prawie na każdym wykresie Y z różnymi X pojawiają się obserwacje, które są oddalone od reszty obserwacji i są widoczne nawet na bardzo małym rysunku.





# Zadanie 2
<!-- 
Wyznacz macierz korelacji próbkowych dla zmiennych Y, X1, . . . , Xp−1
i po przeanalizowaniu tak otrzymanych współczynników ponownie odpowiedz 
na pytania (a) i (b) z poprzedniego punktu.
-->

Próbkowy współczynnik korelacji Pearsona wyraża się wzorem
$$
r=\frac{\sum\limits_{i=1}^{n}(x_i - \overline{x}) \cdot (y_i - \overline{y})}{\sqrt{\sum\limits_{i=1}^{n}(x_i - \overline{x})^2\cdot \sum\limits_{i=1}^{n}(y_i - \overline{y})^2}}
$$
i jest zaimplementowany w funkcji *cor()*.

```{r}
library(corrplot)

n_zmiennych <- ncol(dane)
macierz_korelacji <- matrix(0, nrow = n_zmiennych, ncol = n_zmiennych)
rownames(macierz_korelacji) <- colnames(dane)
colnames(macierz_korelacji) <- colnames(dane)

for(i in 1:n_zmiennych) {
  for(j in 1:n_zmiennych) {
    macierz_korelacji[i, j] <- cor(dane[[i]], dane[[j]])
  }
}

corrplot(macierz_korelacji, 
         method = "color",       
         type = "upper",         
         addCoef.col = "black",  
         tl.col = "black",       
         tl.srt = 45,            
         number.cex = 0.7,       
         col = colorRampPalette(c("blue", "white", "red"))(200)) 
```


## Podpunkt (a)

Względem Y istotne (moduł korelacji wiekszy niz 0.5 ) są zmienne X2, X6, X8, X9, X10

## Podpunkt (b)

Korelacja między X2 a X8 i X10 (też między X8 i X10 korelacja), oraz X6 i X9





# Zadanie 3
<!-- 
Skonstruuj model regresji liniowej opisujący zależność między zmienną
Y a zmiennymi objaśniającymi X1, . . . , Xp−1.
-->
Konstruujemy model regresji liniowej opisujący zależność pomiędzy zmienną 
objaśnianą $Y$ a zamiennymi objaśniającymi $X_1,X_2,\ldots,X_{10}$.

W tym celu wyznaczymy estymator 
$$
\hat{\beta}=(\hat{\beta_1},\hat{\beta_2},\ldots,\hat{\beta_{10}})
$$

parametrów 
$$
\beta=(\beta_1,\beta_2,\ldots,\beta_{10})
$$
tego modelu regresji liniowej.


## Podpunkt (a)
<!--
(a) Wyznacz estymator najmniejszych kwadratów \beta.
-->

Posłużymy sie metodą najmniejszych kwadratów. Wówczas mamy

$$
\hat{\beta} =\mathbb{X}(\mathbb{X}^T \mathbb{X})^{-1}\mathbb{X}^T Y
$$
Wzór ten jest zaimplementowany w funkcji \textit{estymatory.beta()}.

```{r}

estymatory.beta <- function(x, y) {
  wektor.1 <- rep(1, length(y))
  x <- cbind(wektor.1, as.matrix(x))
  beta <- solve(t(x) %*% x) %*% t(x) %*% y
  
  return(beta)
}
```


```{r}
library(kableExtra)
X <- as.matrix(dane[, names(dane) != "Y"])
Y <- as.matrix(dane$Y)                      

beta <- estymatory.beta(X, Y)
betet <- data.frame(beta)
kable(betet)
```


## Podpunkt (b)
<!--
(b) Czy którakolwiek ze zmiennych objaśniających z tego (pełnego)
modelu ma liniowy wpływ na zmienną objaśnianą? Odpowiedź
uzasadnij podając p-wartość testu F. Sformułuj hipotezę zerową
oraz hipotezę alternatywną w tym teście?
-->

Funkcja \textit{prognoza()} implementuje wzór na predykcje:
$$
\hat{Y} = \mathbb{X}\hat{\beta}.
$$


```{r prognoza}
prognoza <- function(x, beta) {

  wektor.1 <- rep(1, length(x[, 1]))
  
  x <- cbind(wektor.1, as.matrix(x))
  
  prognozowane_y <- x %*% beta
  
  return(prognozowane_y)
}

Y.hat <- prognoza(X, beta)
```

Do zweryfikowania hipotezy zerowej

$$
 H_0: \quad \beta_1 = \beta_2 = \ldots = \beta_{p-2}= \beta_{p-1} = 0,
$$

przy alternatywie 
$$
 H_1: \quad \beta_1 \neq 0 \quad\vee\quad \beta_2 \neq 0 \quad\vee\quad \ldots \quad\vee\quad \beta_{p-2} \neq 0 \quad\vee\quad \beta_{p-1} \neq 0,
$$
wykorzystamy statystykę testową $F$ określoną następująco:

$$
F = \frac{SSR}{SSE} \cdot \frac{n-p}{p-1},
$$
gdzie
\begin{itemize}
\item $n$ jest długością próby,
\item $p$ jest liczbą zmiennych objaśniających powiększoną o jeden (zmienną $X_0=1$),
\item $SSE = \sum\limits_{i=1}^{n}(y_i-\hat{y_i})^2$,
\item $SSR = \sum\limits_{i=1}^{n}(\hat{y_i}-\overline{y})^2$
\end{itemize}

Hipotezę $H_0$ odrzucamy, gdy p-value określona jako

$$
p-value = \mathbb{P}_{H_0}(F\geq F_{obs}) = 
1 - F_{p-1, n-p}(F_{obs})
$$

spełnia

$$
p-value \leq \alpha
$$

dla ustalonego wcześniej poziomu istotności $\alpha$, przy czym $F_{m_1,m_2}(t)$
jest dystrybuantą rozkładu F Snedecora, z $m_1,m_2$ stopniami swobody, 
ewaluowaną w punkcie $t$.

Opisany test został zaimplementowany w funkcji \textit{test.F()}.

```{r test.F}

test.F<-function(x,y,y.hat){
  
  p <- length(x[1,]) + 1
  n <- length(x[, 1])
  
  SSR <- sum((y.hat - mean(y))^2) 
  SSE <- sum((y - y.hat)^2) 
  
  F.stat <- (SSR / SSE) * ((n - p) / (p - 1))
  
  p.value <- 1 - pf(F.stat, df1 = p - 1, df2 = n - p)

  return(p.value)}

p.value <- test.F(X, Y, Y.hat)

```

P-value wynosi `r p.value`, więc odrzucamy hipotezę zerową, więc przynjamniej jedna beta jest niezerowa więc model regresji ma sens.


## Podpunkt (c)
<!--
(c) Wyznacz współczynniki determinacji R2 i AdjR2
-->

Wartości współczynnika determinacji obliczamy ze wzoru

$$
R^2 = \frac{\sum\limits_{i=1}^{n}(\hat{y_i}-\overline{y})^2}{\sum\limits_{i=1}^{n}(y_i-\overline{y})^2} 
$$
zaimplementowanego w funkcji \textit{współczynnik.determinacji()}.

```{r R2.zwykly}
współczynnik.determinacji<-function(y,y.est){
  return(sum((y.est-mean(y))^2)/sum((y-mean(y))^2))
}

# współczynnik determinacji [R] na postawie [Y] oraz [Y.hat]
R <- współczynnik.determinacji(Y, Y.hat)
```

Współczynnik wychodzi `r R`, współczynnik jesy wysoki więc model jest dobrze dopasowany


Wartości skorygowanego współczynnika determinacji obliczamy ze wzoru

$$
Adj \ R^2 = 1-\frac{(1-R^2)\cdot (n-1)}{n-p-1}
$$
zaimplementowanego w funkcji \textit{skorygowany.współczynnik.determinacji()}.



```{r R2.skorygowany}
skorygowany.współczynnik.determinacji<-function(R,n,p){
  return(1 - ((1-R)*(n-1))/(n-p-1))
}

# skorygowany współczynnik determinacji [R.adj] 
# na podstawie [R], length(Y), length(beta)
R.adj <- skorygowany.współczynnik.determinacji(R, length(Y),length(beta)) 
```

AdjR wynosi `r R.adj` więc wnioski są analogiczne jak w poprzednim R




# Zadanie 4
<!-- 
Rozwiąż problem współliniowości.
-->

## Podpunkt (a)
<!-- 
(a) Spośród zmiennych objaśniających, dla których VIF przekracza 10
(lub równoważnie TOL := 1/VIF < 0.1), wybierz tę z największą
wartością VIF i usuń ją z modelu.
-->

Współczynnik podbicia wariancji $VIF_j$ określamy wzorem

$$
VIF_j = \frac{1}{1-R_j^2,}
$$

gdzie $R_j^2$ jest współczynnikiem determinacji w modelu regresji liniowej, 
w którym 
\begin{itemize}
\item zmienna $X_j$ jest zmienną objaśnianą,
\item zmienne $X_0,X_1,\ldots,X_{j-1},X_{j+1},\ldots,X_{p-2},X_{p-1}$ są zmiennymi objaśniającymi
\end{itemize}

```{r VIF}
VIF<-function(y,y.est){
  return(1/(1 - współczynnik.determinacji(y,y.est)))
}
```


## Podpunkt (b)
<!-- 
(b) Oblicz wskaźniki podbicia wariancji w modelu regresji zawierającym 
pozostałe zmienne objaśniające. Jeśli któryś z tych wskaźników jest większy od 10
wróć do poprzedniego punktu, a jeśli nie to przejdź do dalszej części zadania. 
-->

W danym modelu odrzucamy zmienną $X_j$ o największej wartości $VIF_j$, jeżeli
przekracza ona wartość $10$.

Wartości współczynnika $VIF_j$ można obliczyć za pomocą funkcji \textit{VIF()}.

```{r testowanie-VIF}

testuj<-1:10

while(T){
  Vif.value<-numeric(10)

  for (i in 1:10){
    if (testuj[i]!=0){
      indeksy<-setdiff(which(testuj>0),i)
      b<-estymatory.beta(X[,indeksy],X[,i])
      Y.h<-prognoza(X[,indeksy],b)
      Vif.value[i]<-VIF(X[,i],Y.h)}
    }
  if (max(Vif.value)<=10){
    break}

testuj[which(Vif.value==max(Vif.value))]<-0
}

new.X.1<-cbind(rep(1,length(X[,1])),X[,which(testuj>0)])
new.X<-X[,which(testuj>0)]
new.xt <- data.frame(new.X)
kable(head(new.xt), caption = "Nowe X po usunięciu niepotrzebnych")
```



Więc zostały usunięte X8, X9 i X10 zgodnie z przypuszczeniami na początku analizy.









# Zadanie 5
<!-- 
Zidentyfikuj i ewentualnie usuń z próby obserwacje, które mogą być
wpływowe. W tym celu przeanalizuj

(a) wpływy (leverages) kolejnych obserwacji, czyli liczby h11, . . . , hnn
tworzące główną przekątna macierzy H,
-->
## Podpunkt (a)
Określamy macierz $\mathbb{H}$ następująco:
$$
\mathbb{H}:=\mathbb{X}(\mathbb{X}^T \mathbb{X})^{-1}\mathbb{X}^T
$$
Wówczas wartość $x_j=(x_{1,j},x_{2,j},\ldots,x_{p-1,j})$ jest wpływowa,
gdy 
$$
h_{j,j}>\frac{3p}{n}.
$$

Implementujemy wzór na macierz $\mathbb{H}$.

```{r wplyw-macierz-H}
macierz.H <- new.X.1 %*% solve(t(new.X.1) %*% new.X.1) %*% t(new.X.1)

diagonal <- diag(macierz.H)

p <- 7

u.1 <- which(diagonal > (3 * p) / length(Y))
```


Tworzymy wykres zależności wartości wpływów od numeru 
obserwacji, z naniesionym progiem odcięcia równym $3p/n$.

```{r wplyw-macierz-H-wykres-rozrzutu}
n <- 200
plot(x=1:n, y=diagonal[1:n],
     xlab="indeks",
     ylab="wpływ",
     main="Wartości wpływów dla kolejnych obserwacji")
text(x=u.1, y=diagonal[u.1], labels=u.1, cex=0.7, pos=2)
abline(h = 3*p/n, col="red")
```

Obserwacje wpływowe `r u.1`

<!--
(c) studentyzowane rezydua r1, . . . , rn,

By ułatwić identyfikację obserwacji wpływowych wykonaj wykres roz-
proszenia dla punktów (1, D1),(2, D2), . . . ,(n, Dn), umieszczając na nim
próg odcięcia (np. y = 4/(n−p)).
-->
## Podpunkt (c)
Studentyzowane rezyduum $r_i$ jest zdefiniowane jako

$$
r_i = \frac{y_i-\hat{y}_i}{\hat{\sigma}\sqrt{1-h_{i,i}}},
$$
przy czym

$$
\hat{\sigma^2}=\frac{\sum\limits_{i=1}^{n}(y_i-\hat{y}_i)^2}{n-p}
$$
i ten estymator jest zaimplementowany w funkcji \textit{sigma.ext()}.

Wówczas wartość $x_j=(x_{1,j},x_{2,j},\ldots,x_{p-1,j})$ jest wpływowa,
gdy

$$
|r_i|>2.
$$

Estymator $\hat{\sigma^2}$ implementujemy w funkcji \textit{sigma.est()}.

```{r}
sigma.est<-function(y,y.hat,beta){
  return(sum((y-y.hat)^2)/(length(y)-length(beta)))}
```

Wyznaczamy studentyzowane rezydua.

```{r wplyw-studentyzowane-rezydua}

# oszacowania beta na podstawie [new.X] oraz [Y]
new.beta <- estymatory.beta(new.X, Y)

# prognozy na podstawie [new.X] oraz [new.beta]
new.Y.hat <- prognoza(new.X, new.beta)

# oszacowania sigma na podstawie [Y], [new.Y.hat] oraz [new.beta]
new.sigma <- sigma.est(Y, new.Y.hat, new.beta)

# studentyzowane rezydua na podstawie [Y], [new.Y.hat], [new.sigma], [diagonal]
r <- (Y- new.Y.hat) / (new.sigma * sqrt(1 - diagonal))

# numery obserwacji wpływowych wg studentyzowanych rezyduów
u.2 <- which(abs(r)>2)
```

Tworzymy wykres zależności wartości studentyzowanych rezyduuów od numeru 
obserwacji, z naniesionymi progami odcięcia równymi $2$ oraz $-2$.

```{r wplyw-studentyzowane-rezydua-wykres-rozrzutu}
n <- 200
plot(x=1:n, y=r[1:n],
     xlab="indeks",
     ylab="wpływ",
     main="Wartości studentyzowanych rezyduów dla kolejnych obserwacji")
text(x=u.2, y=r[u.2], labels=u.2, cex=0.7, pos=2)
abline(h = 2, col="red")
abline(h = -2, col="red")
```

Obserwacje wpływowe `r u.2`









<!--
(b) odległości Cooke’a D1, . . . , Dn,
-->
## Podpunkt (b)
Określamy odległość Cooka $D_i$ następująco:
$$D_i = r_i^2 \cdot \frac{h_{i,i}}{1-h_{i,i}}\cdot \frac{1}{p},$$
Wówczas wartość $x_j=(x_{1,j},x_{2,j},\ldots,x_{p-1,j})$ jest wpływowa,
gdy

$$
D_i \geq \frac{4}{n-p}.
$$

Wyznaczmy odległości Cooke'a dla kolejnych obserwacji.

```{r}
# odległośći Cooke'a na podstawie [r], [diagonal], [p]
D <- r^2 * (diagonal/(1-diagonal) * (1/p))

# numery obserwacji wpływowych wg odległości Cooke'a dla n=length(Y)
u.3 <- which(D >= 4/(length(Y) - p))
```

Tworzymy wykres zależności wartości odległości Cooke'a od numeru 
obserwacji, z naniesionym progiem odcięcia równym $4/(n-p)$.

```{r wplyw-odleglosc-Cooke-a-wykres-rozrzutu}

n <- 200
plot(x=1:n, y=D[1:n],
     xlab="indeks",
     ylab="wpływ",
     main="Wartości odległości Cooke’a dla kolejnych obserwacji")
text(x=u.3, y=D[u.3], labels=u.3, cex=0.7, pos=2)
abline(h = 4 / (n-p), col="red")
```

Wpływowe obserwacje `r u.3`









# Zadanie 6
<!-- 
Wykorzystując zmienne i obserwacje, które nie zostały usunięte, ponownie zbuduj
model regresji liniowej opisujący zależność między zmienną Y a zmiennymi 
objaśniającymi.

(a) Wyznacz estymator najmniejszych kwadratów \beta.
-->
## Podpunkt (a)
```{r beta.nowe}

# Z macierzy [new.X] odrzucamy wiersze o numerach [u.1], [u.2], [u.3]
new.X.2 <- new.X[-c(u.1, u.2, u.3), ]

# Z macierzy [Y] odrzucamy wiersze o numerach [u.1], [u.2], [u.3]
new.Y.2 <- Y[-c(u.1, u.2, u.3), ] 

# oszacowania beta na podstawie [new.X.2] oraz [new.Y.2]
new.beta.2 <- estymatory.beta(new.X.2, new.Y.2)

beta2t <- data.frame((new.beta.2))
kable(beta2t)
```



<!--
(b) Czy którakolwiek ze zmiennych objaśniających z tego (pełnego) modelu ma 
liniowy wpływ na zmienną objaśnianą? 
Odpowiedź uzasadnij podając p-wartość testu F.
-->
## Podpunkt (b)

```{r}
# nowe prognozy na podstawie [new.X.2] oraz [new.beta.2]
new.Y.hat.2 <- prognoza(new.X.2, new.beta.2) 

# nowa p-wartość na podstawie [new.X.2], [new.Y.2], [new.Y.hat.2]
p.value.nowe <- test.F(new.X.2, new.Y.2, new.Y.hat.2)
```


P-wartośc wychodzi `r p.value.nowe`, więc odrzcamy hipoteze zerową i model regresji jestsensowny bo przynjamniej jedno beta nie jest równe 0.


<!--
(c) Wyznacz współczynniki determinacji R2 i AdjR2. Czy po usunięciu niektórych 
zmiennych lub obserwacji polepszyło się dopasowanie modelu do danych?
-->
## Podpunkt (c)

```{r}
# nowe R^2 na podstawie [new.Y.2] oraz [new.Y.hat.2]
R.nowe <- współczynnik.determinacji(new.Y.2,new.Y.hat.2) 

# nowe skorygowane R^2 na podstawie [R], [length(new.Y.2)], [length(beta)]
R.adj.nowe <- skorygowany.współczynnik.determinacji(R.nowe, length(new.Y.2), length(new.beta.2))
```


współczynniki wynoszą odpowiednio R=`r R.nowe`, AdjR=`r R.adj.nowe`, więc są wysokie więc model jest dobrze dopasowany.



