---
title: "Jagniewski2"
author: "Tadeusz Jagniewski"
date: "`r Sys.Date()`"
output: 
  pdf_document:
    toc: true
    fig_caption: yes
    fig_width: 5 
    fig_height: 4 
    number_sections: true
header-includes:
   - \usepackage[OT4]{polski}
   - \usepackage[utf8]{inputenc}
   - \usepackage{graphicx}
   - \usepackage{float}
fontsize: 12pt 
---

```{r setup, include=FALSE}
library(knitr)
library(readxl)
library(dplyr)
library(ggplot2)
library(dplyr)
library(xtable)
library(patchwork)
knitr::opts_chunk$set(echo = TRUE, cache = FALSE)
knitr::opts_chunk$set(warning = FALSE, message = FALSE) 
knitr::opts_chunk$set(fig.pos = "H", out.extra = "", fig.align = "center", dev = "cairo_pdf")
```

# Wstęp

Wczytuje Dane z pliku *lab 3 (2026).xlsx*.


```{r ładowanie danych}
dane <- read_excel("lab3.xlsx")
x <- dane$x
y <- dane$y
```

# Zadanie 1

Wyznaczam estymatory $\hat\beta_0$ i $\hat\beta_1$.

```{r estymatory beta}
estymatory <- function(x, y) {
  beta1 <- sum((x - mean(x)) * (y - mean(y))) / sum((x - mean(x))^2)
  
  beta0 <- mean(y) - beta1 * mean(x)
  
  return(c(beta0, beta1))
}
est <- estymatory(x,y)
beta0 <- est[1]
beta1 <- est[2]
```

Współczynniki są równe $\hat\beta_0 =$ `r round(beta0,4)` oraz $\hat\beta_1 =$ `r round(beta1,4)`. 

Następnie za pomocą funkcji *prognoza* przewiduje wyniki Y.

```{r prognoza y}
prognoza <- function(x, beta0, beta1){
  y <- beta0 + beta1*x
  return(y)
}
y.est <- prognoza(x,beta0,beta1)
```

Teraz przeprowadzę analizę reszt na podstawie reszt i współczynnika $R^2$

Histogram rezyduów jest przedstawiony na rysunku \ref{fig:rezydua_histogram}.

```{r rezydua_histogram, echo=FALSE, fig.cap="Histogram rezyduów"}
rezydum<-function(y,y_0){
  e <- y - y_0
  return(e)
}
e <- rezydum(y, y.est)
df_res <- data.frame(X = x, Prognoza = y.est, Rezydua = e)
ggplot(df_res, aes(x = Rezydua)) +
  geom_histogram(bins = 15, fill = "lightblue", color = "black") +
  labs(title = "Histogram rezyduów", x = "Wartość rezyduum", y = "Liczebność") +
  theme_minimal()

```

Wykres kwantylowy rezyduów jest przedstawiony na rysunku \ref{fig:rezydua_wykres_kwantylowy}.

```{r rezydua_wykres_kwantylowy, echo=FALSE, fig.cap="Wykres kwantylowy rezyduów"}
ggplot(df_res, aes(sample = Rezydua)) +
  stat_qq(color = "blue", alpha = 0.7) +
  stat_qq_line(color = "red", size = 1) +
  labs(title = "Wykres kwantylowy rezyduów", x = "Kwantyle teoretyczne", y = "Kwantyle z próby") +
  theme_minimal()
```

Wykres rozrzutu rezyduów względem estymowanych wartości jest przedstawiony na rysunku \ref{fig:rezydua_rozrzut_prognozy}.
```{r rezydua_rozrzut_prognozy, echo=FALSE, fig.cap="Wykres rozrzutu rezyduów względem prognoz"}
ggplot(df_res, aes(x = Prognoza, y = Rezydua)) +
  geom_point(color = "darkgreen", size = 2, alpha = 0.7) +
  geom_hline(yintercept = 0, color = "red", linetype = "dashed", size = 1) +
  labs(title = "Rezydua vs Wartości prognozowane", x = "Wartość prognozowana", y = "Rezydua (e)") +
  theme_minimal()

```

Wykres rozrzutu rezyduów względem wartości zmiennej $x$ jest przedstawiony na rysunku \ref{fig:rezydua_rozrzut_x}.

```{r rezydua_rozrzut_x, echo=FALSE, fig.cap="Wykres rozrzutu rezyduów względem wartości zmiennej x"}
ggplot(df_res, aes(x = X, y = Rezydua)) +
  geom_point(color = "purple", size = 2, alpha = 0.7) +
  geom_hline(yintercept = 0, color = "red", linetype = "dashed", size = 1) +
  labs(title = "Rezydua vs Zmienna objaśniająca X", x = "Zmienna X", y = "Rezydua (e)") +
  theme_minimal()

```

Na rysunkach \ref{fig:rezydua_rozrzut_prognozy} i \ref{fig:rezydua_rozrzut_x} ewidentnie widać, że reszty nie układają się w losową chumrę, a raczej przybierają kształt układając się w taką jakby "falę", co sugeruje że model nie jest dobrze dopasowany i trzeba coś zmienić, aby go poprawić. Sprawdzę jeszcze jaką wartość przybiera współczynnik $R^2= \frac{\sum_{i=1}^n(\hat y_i - \bar y)^2}{\sum_{i=1}^n( y_i - \bar y)^2}$


```{r Funkcja R2}
R2<-function(y,y.est){
  return(sum((y.est - mean(y))^2) / sum((y - mean(y))^2))
} 
r2 <- R2(y,y.est)
```

Współczynnik $R^2$ wynosi `r round(r2,4)`, co potwierdza moją powyższą tezę o tym, że model jest średnio dopasowany.

# Zadanie 2

Teraz jeszcze zobaczymy, czy dane mają charakter liniowy (lepiej zrobić to przed przypasowaniem modelu ale taka jest już kolejność zadań).

Wykres rozrzutu zmiennych $x,y$ jest przedstawiony na rysunku \ref{fig:wykres-rozrzutu-xy}

```{r wykres-rozrzutu-xy, echo=FALSE, eval=TRUE, fig.cap="Wykres rozrzutu dla zmiennych x oraz y"}
dane_wykres <- data.frame(X = x, Y = y)

ggplot(dane_wykres, aes(x = X, y = Y)) +
  geom_point(color = "blue", size = 2, alpha = 0.7) +  
  labs(
    title = "Wykres rozrzutu zmiennych X i Y",
    x = "X",
    y = "Y"
  ) +
  theme_minimal()
```

Wykres przypomina funkcję logarytmiczną, więc zależność między X a Y na pewno nie jest liniowa.

# Zadanie 3

Wybieram przekształcenie na zmienna objaśniającą postaci $\tilde{X} = log(X)$, ponieważ wykres funkcji zmiennych $x,y$, więc zastosowanie tej funkcji powinno zniwelować zaokrąglenie i "wyprostować" zarys funkcji. 

```{r przeksztalcenie zmiennej objasniajacej}
x.1 <- log(x)
```


Wykres rozrzutu zmiennych $x,y$ po przekształceniu jest przedstawiony na rysunku \ref{fig:wykres-rozrzutu-x1y}

```{r wykres-rozrzutu-x1y, echo=FALSE, eval=TRUE, fig.cap="Wykres rozrzutu dla zmiennych x oraz y"}
dane_wykres <- data.frame(X = x.1, Y = y)

ggplot(dane_wykres, aes(x = X, y = Y)) +
  geom_point(color = "blue", size = 2, alpha = 0.7) +  
  labs(
    title = "Wykres rozrzutu zmiennych X i Y",
    x = "X",
    y = "Y"
  ) +
  theme_minimal()
```

Rozład punktów znacząco się poprawił, więc wstępnie zakładam, że moje przekształcenie, może pomóc lepiej dopsować model.

# Zadanie 4

Wyznaczam estymatory $\hat\beta_0$ i $\hat\beta_1$.

```{r estymatory beta 0 1}
est <- estymatory(x.1,y)
beta0.1 <- est[1]
beta1.1 <- est[2]
```

Współczynniki są równe $\hat\beta_0 =$ `r round(beta0.1,4)` oraz $\hat\beta_1 =$ `r round(beta1.1,4)`. 

Następnie za pomocą funkcji *prognoza* przewiduje wyniki Y.

```{r prognoza y1}
y.est.1 <- prognoza(x.1,beta0.1,beta1.1)
```

Teraz przeprowadzę analizę reszt na podstawie reszt i współczynnika $R^2$

Histogram rezyduów jest przedstawiony na rysunku \ref{fig:rezydua_histogram1}.

```{r rezydua_histogram1, echo=FALSE, fig.cap="Histogram rezyduów"}
e.1 <- rezydum(y, y.est.1)
df_res.1 <- data.frame(X = x.1, Prognoza = y.est.1, Rezydua = e.1)
ggplot(df_res.1, aes(x = Rezydua)) +
  geom_histogram(bins = 15, fill = "lightblue", color = "black") +
  labs(title = "Histogram rezyduów", x = "Wartość rezyduum", y = "Liczebność") +
  theme_minimal()

```

Wykres kwantylowy rezyduów jest przedstawiony na rysunku \ref{fig:rezydua_wykres_kwantylowy1}.

```{r rezydua_wykres_kwantylowy1, echo=FALSE, fig.cap="Wykres kwantylowy rezyduów"}
ggplot(df_res.1, aes(sample = Rezydua)) +
  stat_qq(color = "blue", alpha = 0.7) +
  stat_qq_line(color = "red", size = 1) +
  labs(title = "Wykres kwantylowy rezyduów", x = "Kwantyle teoretyczne", y = "Kwantyle z próby") +
  theme_minimal()
```

Wykres rozrzutu rezyduów względem estymowanych wartości jest przedstawiony na rysunku \ref{fig:rezydua_rozrzut_prognozy1}.
```{r rezydua_rozrzut_prognozy1, echo=FALSE, fig.cap="Wykres rozrzutu rezyduów względem prognoz"}
ggplot(df_res.1, aes(x = Prognoza, y = Rezydua)) +
  geom_point(color = "darkgreen", size = 2, alpha = 0.7) +
  geom_hline(yintercept = 0, color = "red", linetype = "dashed", size = 1) +
  labs(title = "Rezydua vs Wartości prognozowane", x = "Wartość prognozowana", y = "Rezydua (e)") +
  theme_minimal()

```

Wykres rozrzutu rezyduów względem wartości zmiennej $x$ jest przedstawiony na rysunku \ref{fig:rezydua_rozrzut_x1}.

```{r rezydua_rozrzut_x1, echo=FALSE, fig.cap="Wykres rozrzutu rezyduów względem wartości zmiennej x"}
ggplot(df_res.1, aes(x = X, y = Rezydua)) +
  geom_point(color = "purple", size = 2, alpha = 0.7) +
  geom_hline(yintercept = 0, color = "red", linetype = "dashed", size = 1) +
  labs(title = "Rezydua vs Zmienna objaśniająca X", x = "Zmienna X", y = "Rezydua (e)") +
  theme_minimal()

```


Już te wykresy wyglądają o wiele lepiej i o wiele bardziej losowo zachowują się reszty, mimo że więcej punktów gromadzi się po prawej stronie wykresu.

Sprawdzę teraz ile wyniesie współczynnik $R^2$.

```{r}
r2.1 <- R2(y,y.est.1)
```

Współczynnik wynosi `r round(r2.1,4)`, więc jest on znacznie lepszy niż w przypadku poprzedniego modelu bez przekształcenia.

# Zadanie 5 

Porównam teraz współczynniki determinacji, a następnie wykresy, które już wcześniej pokazałem.

W przypadku pierwszego modelu wynosi on `r round(r2,4)`, a w przypadku modelu po przekształceniu wynosił już `r round(r2.1,4)`, więc jest znacznie lepszy.

Teraz wezmę pod lupę wykresy reszt.

Histogramy rezyduów są przedstawione na rysunku \ref{fig:rezydua_histogram2}.

```{r rezydua_histogram2, echo=FALSE, fig.cap="Histogram rezyduów"}
p1 <- ggplot(df_res, aes(x = Rezydua)) +
  geom_histogram(bins = 15, fill = "lightblue", color = "black") +
  labs(title = "Histogram reszt model1", x = "Rezydua", y = "Liczebność") +
  theme_minimal()

p2 <- ggplot(df_res.1, aes(x = Rezydua)) +
  geom_histogram(bins = 15, fill = "lightblue", color = "black") +
  labs(title = "Histogram reszt model2", x = "Rezydua", y = "Liczebność") +
  theme_minimal()

p1 + p2
```

Histogram modelu 2, moim zdaniem bardziej przypomina rozkład normalny.

Wykresy kwantylowe rezyduów są przedstawione na rysunku \ref{fig:rezydua_wykres_kwantylowy2}.

```{r rezydua_wykres_kwantylowy2, echo=FALSE, fig.cap="Wykres kwantylowy rezyduów"}
p3 <- ggplot(df_res, aes(sample = Rezydua)) +
  stat_qq(color = "blue", alpha = 0.7) +
  stat_qq_line(color = "red", size = 1) +
  labs(title = "Wykres kwantylowy rez", x = "Kwantyle teoretyczne", y = "Kwantyle z próby") +
  theme_minimal()
p4 <- ggplot(df_res.1, aes(sample = Rezydua)) +
  stat_qq(color = "blue", alpha = 0.7) +
  stat_qq_line(color = "red", size = 1) +
  labs(title = "Wykres kwantylowy rez", x = "Kwantyle teoretyczne", y = "Kwantyle z próby") +
  theme_minimal()
p3 + p4
```

Wykres drugiego modelu zawiera znacznie mniej obserwacji odstających.


Wykresy rozrzutu rezyduów względem estymowanych wartości są przedstawione na rysunku \ref{fig:rezydua_rozrzut_prognozy2}.

```{r rezydua_rozrzut_prognozy2, echo=FALSE, fig.cap="Wykres rozrzutu rezyduów względem prognoz"}
p5 <- ggplot(df_res, aes(x = Prognoza, y = Rezydua)) +
  geom_point(color = "darkgreen", size = 2, alpha = 0.7) +
  geom_hline(yintercept = 0, color = "red", linetype = "dashed", size = 1) +
  labs(title = "Rez vs Wartości prog", x = "Wartość prognozowana", y = "Rezydua (e)") +
  theme_minimal()
p6 <- ggplot(df_res.1, aes(x = Prognoza, y = Rezydua)) +
  geom_point(color = "darkgreen", size = 2, alpha = 0.7) +
  geom_hline(yintercept = 0, color = "red", linetype = "dashed", size = 1) +
  labs(title = "Rez vs Wartości prog", x = "Wartość prognozowana", y = "Rezydua (e)") +
  theme_minimal()
p5 + p6
```

Rezydua drugiego modelu, mimo że bardziej kumulują się po prawej stronie to tworzą o wiele bardziej losową chmurę.

Wykres rozrzutu rezyduów względem wartości zmiennej $x$ jest przedstawiony na rysunku \ref{fig:rezydua_rozrzut_x2}.

```{r rezydua_rozrzut_x2, echo=FALSE, fig.cap="Wykres rozrzutu rezyduów względem wartości zmiennej x"}
p7 <- ggplot(df_res, aes(x = X, y = Rezydua)) +
  geom_point(color = "purple", size = 2, alpha = 0.7) +
  geom_hline(yintercept = 0, color = "red", linetype = "dashed", size = 1) +
  labs(title = "Rez vs X", x = "Zmienna X", y = "Rezydua (e)") +
  theme_minimal()
p8 <- ggplot(df_res.1, aes(x = X, y = Rezydua)) +
  geom_point(color = "purple", size = 2, alpha = 0.7) +
  geom_hline(yintercept = 0, color = "red", linetype = "dashed", size = 1) +
  labs(title = "Rez vs X", x = "Zmienna X", y = "Rezydua (e)") +
  theme_minimal()
p7 + p8
```

Rezydua drugiego modelu, mimo że bardziej kumulują się po prawej stronie to tworzą o wiele bardziej losową chmurę.

# Zadanie 6

Porównanie zmiennych znajduje się w tabelach  \ref{tab:tabela} i  \ref{tab:tabela1}

```{r tabela, echo=FALSE, eval=TRUE, results='asis', tab.cap="Porównanie oszacowań modeli"}
tab <- data.frame(Obserwowane_Y = y[1:25], Y.est_model1 = y.est[1:25], Y.est_model2 = y.est.1[1:25])
tabela <- xtable(tab, caption = "Porównanie oszacowań modeli", label = "tab:tabela")
print(tabela, comment = FALSE)
```

\newpage

```{r tabela1, echo=FALSE, eval=TRUE, results='asis', tab.cap="Porównanie oszacowań modeli"}
tab <- data.frame(Obserwowane_Y = y[26:50], Y.est_model1 = y.est[26:50], Y.est_model2 = y.est.1[26:50])
tabela <- xtable(tab, caption = "Porównanie oszacowań modeli", label = "tab:tabela1")
print(tabela, comment = FALSE)
```

\newpage

Wyraźnie widać w tabeli, że model 2 radzi sobie znacząco lepiej z szacowaniem zmiennych.

# Zadanie 7 

Transformacja zdecydowaniem była opłacalna, co zostało potwierdzone przez podwyższony współczynnik determinacji $R^2$, wyreksy reszt i finalnie tabele \ref{tab:tabela} oraz  \ref{tab:tabela1}, w której wyraźnie widać już od początku który model lepiej przybliżał wartości obserwowanego Y.

