---
title: "Raport z listy 6"
subtitle: "Modele regresji i ich zastosowania"
author: "Tadeusz Jagniewski,   album 277522"
date: "`r Sys.Date()`"
output: 
  pdf_document:
    toc: true
    fig_caption: yes
    fig_width: 5 
    fig_height: 4 
    number_sections: true
header-includes:
   - \usepackage[OT4]{polski}
   - \usepackage[utf8]{inputenc}
   - \usepackage{graphicx}
   - \usepackage{float}
fontsize: 12pt 
---

```{r setup, include=FALSE}
knitr::opts_chunk$set(echo = TRUE)
knitr::opts_chunk$set(warning = FALSE, message = FALSE) 
knitr::opts_chunk$set(fig.pos = "H", out.extra = "", fig.align = "center")

set.seed(123)
```



# Wstęp
<!-- Wczytaj do pakietu statystycznego dane z pliku 
„regresja wielokrotna zmodyfikowana.csv”.
-->

Wczytujemy dane z pliku *regresja wielokrotna 2026.xlsx*.

```{r dane}
dane <- read.csv("dane.csv")
```



```{r}
# tworzymy [X] [Y] jako odpowiednie macierze z [dane]
X <- as.matrix(dane[, 1:7])
Y <- as.matrix(dane[, 8, drop = FALSE])
```







# Zadanie 1
<!-- 
Wykorzystać regresję krokową z kryterium AIC do wyboru „najlepszego” 
modelu regresji M.
-->





## Podpunkt (a)
<!-- 
(a)  Wyznaczyć estymator najmniejszych kwadratów beta w modelu M
-->

Wykorzystamy funkcję **step()**. 
Na początek utworzymy model początkowy (tylko ze stałą) oraz model pełny
(ze wszystkimi predyktorami).

```{r}
# model początkowy zawierający tylko stałą
model.initial <- lm(Y ~ 1, dane)

# model pełny ze wszystkimi predyktorami X1,X2, X3, X4, X5, X6, X7
model.full <- lm(Y ~ ., dane)
```



Zacznijmy od modelu regresji krokowej typu "forward".

```{r, results="hide"}
model.forward <- step(object = model.initial, direction = "forward", scope = list(lower = model.initial, upper = model.full))

```

Wniosek: Zostały dodane wszystkie zmienne oprócz X5, a zmienne były dodwane w kolejności: X6, X2, X4, X3, X7, X1


Następnie sprawdźmy model regresji krokowej typu "backward".
```{r, results="hide"}
model.backward <- step(model.full, direction = "backward")

```

Wniosek: Został usunięty predyktor X5, ponieważ usunięci innych sprawia, że krysterium akaike rośnie.


Na koniec zobaczmy jeszce jak wygląda model regresji krokowej typu "both".
```{r, results="hide"}
model.both <- step(model.full, direction = "both")
```

Wniosek: Tutaj również usunięty został predyktor X5.


Zatem wybieramy model backward 

```{r}
# model M
M <- model.backward 

# [X.M] jako wszystkie predyktory [X] ale bez ...
X.M <- X[, -5] 
```



## Podpunkt (b)
<!-- 
(b)  Sprawdzić, czy którakolwiek ze zmiennych objaśniających w modelu M 
ma liniowy wpływ na zmienną objaśnianą. Odpowiedź uzasadnić, 
podając p-wartość odpowiedniego testu.
-->

Do zweryfikowania hipotezy zerowej
$$
 H_0: \quad \beta_1 = \beta_2 = \ldots = \beta_{p-2}= \beta_{p-1} = 0,
$$

przy alternatywie 
$$
 H_1: \quad \beta_1 \neq 0 \quad\vee\quad \beta_2 \neq 0 \quad\vee\quad \ldots \quad\vee\quad \beta_{p-2} \neq 0 \quad\vee\quad \beta_{p-1} \neq 0,
$$
wykorzystamy statystykę testową $F$ określoną następująco:

$$
F\colon = \frac{SSR}{SSE} \cdot \frac{n-p}{p-1},
$$
gdzie
\begin{itemize}
\item $n$ jest długością próby,
\item $p$ jest liczbą zmiennych objaśniających powiększoną o jeden (zmienną $X_0=1$),
\item $SSE = \sum\limits_{i=1}^{n}(y_i-\hat{y_i})^2$,
\item $SSR = \sum\limits_{i=1}^{n}(\hat{y_i}-\overline{y})^2$
\end{itemize}

Hipotezę $H_0$ odrzucamy, gdy p-wartość określona jako

$$
p-value = \mathbb{P}_{H_0}(F\geq F_{obs}) = 
1 - F_{p-1, n-p}(F_{obs})
$$
spełnia
$$
p-value \leq \alpha
$$
dla ustalonego wcześniej poziomu istotności $\alpha$, przy czym $F_{m_1,m_2}(t)$
jest dystrybuantą rozkładu F Snedecora, z $m_1,m_2$ stopniami swobody, 
ewaluowaną w punkcie $t$.

Opisany test został zaimplementowany w funkcji \textit{test.F()}.

```{r test.F}

test.F<-function(x,y,y.hat){

# liczba zmiennych plus 1 (wyraz wolny w modelu regresji)
p<-length(x[1,])+1

# liczba obserwacji
n<-length(x[,1])

# SSR oraz SSE zgodnie ze wzorami
SSR<-sum((y.hat-mean(y))^2)
SSE<-sum((y-y.hat)^2)

# wartosć statystyki testowej
F.stat<-SSR/(p-1)/SSE*(n-p)

# p-wartość testu
p.value<-pf(F.stat,df1=p-1,df2=n-p,lower.tail=FALSE)

# którą zwracamy
return(p.value)}

```


```{r}
# prognozy dla modelu M
Y.hat <- M$fitted.values

# wyznaczamy p-wartość w teście F na podstawie [X.M], [Y], [Y.hat] 
p.value <- test.F(X,Y,Y.hat) 
```

Skoro p-value = `r p.value` to odrzucamy hipotezę zerową, czyli model regresji liniowej jest uzasadniony, bo przynjamniej jedna ze zmiennych ma liniowy wpływ na Y.









## Podpunkt (c)
<!-- 
(c) Dla każdej zmiennej objaśniającej z modelu M sprawdzić, czy ma
ona liniowy wpływ na zmienną objaśnianą przy uwzględnieniu pozostałych 
zmiennych objaśniających w modelu. 
Podać p-wartość odpowiedniego testu i sformułować wniosek.
-->

Do zweryfikowania hipotezy zerowej
$$
 H_{0}^{(i)}: \quad \beta_i = 0,
$$

przy alternatywie 
$$
 H_{1}^{(i)}: \quad \beta_i \neq 0,
$$
wykorzystamy statystykę testową $F_i$ określoną następująco:

$$
F_i\colon = \frac{\hat{\beta_i^2}}{SE_i^2},
$$
gdzie $SE_i^2 = \hat{\sigma^2} (X^T X)^{-1}_{i,i}$.

Przy założeniu, że $H_{0}^{(i)}$ jest prawdziwa $F_i$ ma rozkład F Snedecora
$F(1, n - p)$ z jednym i $n - p$ stopniami swobody.

Co więcej, statystyka ta ma również rozkład taki sam rozkład jak $[T(n - p)]^2$,
czyli kwadrat zmiennej losowej T-studenta z $n - p$ stopniami swobody.

Hipotezę $H_{0}^{(i)}$ odrzucimy, gdy 
$$
p-value = 1-F_{F(1,n-p)}(F_{i,obs})]
$$
spełnia $p-value \leq \alpha$, gdzie $\alpha$ to ustalony poziom istotności, 
natomiast $F_{F(m_1,m_2)}(t)$ jest dystrybuantą rozkładu F Snedecora 
z z $m_1,m_2$ stopniami swobody ewaluowaną w punkcie $t$.

Ten test został zaimplementowany w funkcji test.F.single().

```{r}
# funkcja jak na liście 4
sigma.est<-function(y,y.hat,beta){
  return(sum((y-y.hat)^2)/(length(y)-length(beta)))}
```


```{r test.F.single}
test.F.single<-function(x,y,y.est,beta){

# wyznaczamy oszacowanie sigma    
sigma <- sigma.est(y,y.est,beta)

# dołączamy,z lewej strony, kolumnę jedynek do x
x <- cbind(rep(1,length(x)),x)

# wyznaczamy SE
SE <- sigma * diag(solve(t(x )%*% x))

# obliczamy wartość statystyki testowej
F.stat <- beta^2 / SE

# wyznaczamy p-wartość
p.value.single <- pf(F.stat, 1, length(x)-length(beta), lower.tail = FALSE)

# i ją zwracamy
return(p.value.single)}

```


```{r}
# p-wartość w teście F.single
p.value.single <- test.F.single(X.M, Y, Y.hat, M$coefficients)
```

Zatem wszytskie zmienne mają liniowy wpływ na Y, ponieważ ich p-wartości są bliskie zera (dokładnie wynoszą `r p.value.single[-1]`) i w każdym przypadku odrzucamy hipotezę zerową.






















## Podpunkt (d)
<!-- 
(d) Wyznaczyć przedziały ufności na poziomie 0,95 dla współczynników regresji 
odpowiadających zmiennym z modelu M.
-->

Przedział ufności $[T_L(X), T_U(x)]$ na poziomie ufności $1-\alpha$ 
dla parametrów $\beta_i$, przy założeniu, że 
$\varepsilon_1, \varepsilon_2,\ldots,\varepsilon_n$ są i.i.d o rozkładzie 
$\mathcal{N}(0,\sigma^2)$ wyznaczamy ze wzorów

$$
T_L(X) = \hat{\beta_i}-t_{n-p}(1-\alpha/2)\cdot SE_i, \qquad T_U(X) = \hat{\beta_i} + t_{n-p}(1-\alpha/2)\cdot SE_i,
$$
gdzie $t_{n-p}(1-\alpha/2)$ jest kwantylem rzędu $1-\alpha/2$ rozkładu 
$T(n-p)$ t-Studenta z $n-p$ stopniami swobody.


```{r}
przedziały.ufności<-function(x,y,y.est,beta,alpha){

# wyznaczamy [sigma], [x], [SE] jak w funkcji test.F.single()
  
sigma <- sigma.est(y,y.est,beta)

# dołączamy,z lewej strony, kolumnę jedynek do x
x <- cbind(rep(1,length(x)),x)

# wyznaczamy SE
SE <- sigma * diag(solve(t(x )%*% x))


# wyznaczamy końce przedziału ufnośći z podanych wzorów 
# i zapisujemy jako macierze nakładając as.matrix()
t.lower <- beta - qt(1 - alpha/2, length(x) - length(beta)) * sqrt(SE)
t.upper <- beta + qt(1 - alpha/2, length(x) - length(beta)) * sqrt(SE)

# łączymy kolumnowo otrzymane macierze początków i końców przedziałów ufności
# za pomocą cbind()
przedziały <- cbind(t.lower,t.upper)

# i je zwracamy
return(przedziały)}

```


```{r}
# przedziały ufności dla współczynników w modelu regresji krokowej
# na podstawie [X.M], [Y], [Y.hat], [M$coefficients] 
# i na poziomie ufności 0.05
library(knitr)
library(kableExtra)

przedziały<- przedziały.ufności(X.M, Y, Y.hat, M$coefficients, 0.05)
kable(
  round(przedziały, 3),
  caption = "Przedziały ufności dla parametrów modelu",
  format = "latex",
  booktabs = TRUE,
  align = "c"
) %>%
  kable_styling(
    latex_options = c("hold_position", "striped"),
    full_width = FALSE,
    position = "center"
  )
```

Wnioski: Żaden przedział nie zawiera zera (oprócz intercept), więc wszytskie zmienne mają liniowy wpływ na Y.



## Podpunkt (e)
<!-- 
(e) Wyznaczyć skorygowany współczynnik determinacji R2adj w modelu M.
-->



```{r}
# funkcja jak na liście 4
współczynnik.determinacji<-function(y,y.est){
  return(sum((y.est-mean(y))^2)/sum((y-mean(y))^2))
}

# funkcja jak na liście 4
skorygowany.współczynnik.determinacji<-function(R2,n,p){
  return(1-((1-R2)*(n-1))/(n-p-1))
}
```


```{r}
# współczynnik determinacji [R2] na podstawie [Y], [Y.hat]
R2<- współczynnik.determinacji(Y, Y.hat)

# skorygowany współczynnik determinacji [Adj.R2] na podstawie 
# [R2], n=[length(Y)], p=length(M$coefficients)
Adj.R2<- skorygowany.współczynnik.determinacji(R2, length(Y), length(M$coefficients))

```

Obydwa współczynniki są bardzo bliskie jedynce, więc to bardzo dobrze świadczy o modelu, mimo usunięcia X5.




# Zadanie 2
<!-- 
Przeanalizować zachowanie reszt w modelu M w celu sprawdzenia, czy
spełnione są założenia modelu regresji liniowej. W tym celu wykonać:
-->



## Podpunkt (a)
<!-- 
(a) wykresy kwantylowe reszt,
-->

```{r}
# reszty [e] na podstawie [Y] oraz [Y.hat]
e <- Y - Y.hat
```


```{r rezydua_wykres_kwantylowy, echo=FALSE, fig.cap="Wykres kwantylowy rezyduów"}
# wykres kwantylowe reszt
qqnorm(e)
qqline(e)
```

Kilka wartości odstających występuje, aczkowleik większa część wykresu sugeruje normlaność reszt


## Podpunkt (b)
<!-- 
(b) wykresy reszt względem każdej ze zmiennych objaśniających,
-->

Wykres rozrzutu rezyduów względem każdej ze zmiennych objaśniających 
$X_i$ dla $i=1,2,3,4,6,7$ jest przedstawiony na rysunku \ref{fig:rezydua_rozrzut_x}.

```{r rezydua_rozrzut_x, fig.cap="Wykres rozrzutu rezyduów względem wartości zmiennej x"}
# zmieniamy siatkę wykresów na ...
par(mfrow=c(2,3))

# tworzymy wykresy rozrzutu reszt wzgledem kolejnych predyktorów
for (i in 1:6) {
  plot(X.M[,i], e, main=paste("Dla zmiennej nr", ifelse(i<5, i, i+1)))
}

# powrót do ustawień domyślnych
par(mfrow=c(1,1))
```

Widzimy chmury losowe punktów, co może również wskazywać na normlaność reszt.


## Podpunkt (c)
<!-- 
(c) wykresy reszt względem wartości przewidywanych przez model.
Sformułować wnioski wynikające z przeprowadzonej analizy.
-->


Wykres rozrzutu rezyduów względem estymowanych wartości jest przedstawiony na rysunku \ref{fig:rezydua_rozrzut_prognozy}.
```{r rezydua_rozrzut_prognozy, echo=FALSE, fig.cap="Wykres rozrzutu rezyduów względem prognoz"}
plot(M$fitted.values, e, col="blue", pch = 15)
```

Również ten wykres wskazuje na normlaność reszt, co stawia model w dobrym świetle.


